ACORDAO-COMPLETO-2371693

ACÓRDÃO 2814/2019 ATA 45/2019 - PLENÁRIO

VISTOS, relatados e discutidos estes autos de tomada de conta especiais originados pela conversão de representação (Acórdão 1260/2017-TCU-Plenário, TC Processo 027.105/2016-4) em razão de supostas irregularidades concernentes a pagamentos de verbas ilegais por intermédio da implantação de planos de demissão incentivada.
ACORDAM os ministros do Tribunal de Contas da União, reunidos em sessão do Plenário, ante as razões expostas pelo relator, em:
9.1. rejeitar as alegações de defesa apresentadas pelos Srs. Hérmes Martins da Cunha, Aldemar Xavier Meira, Adauto Vieira de Paula, Aldo Pascoli Romani, Almir Batista Santana, Hamilton Domingos Teixeira, João Flávio Barbosa Sales, Jodeon Sampaio Silva, José Bispo Barbosa, José Pereira Filho, Luís Carlos Oliveira Nigro, Marco Sérgio Pessoz, Marcos Amorim da Silva, Orivaldo Júlio Alves, Paulo Sérgio Ribeiro, Roberto Peron e pela Sra. Márcia Regina da Silva Vecchi;
9.2. julgar irregulares as contas dos Srs. Hérmes Martins da Cunha, Aldemar Xavier Meira, Adauto Vieira de Paula, Aldo Pascoli Romani, Almir Batista Santana, Hamilton Domingos Teixeira, João Flávio Barbosa Sales, Jodeon Sampaio Silva, José Bispo Barbosa, José Pereira Filho, Luís Carlos Oliveira Nigro, Marco Sérgio Pessoz, Marcos Amorim da Silva, Orivaldo Júlio Alves, Paulo Sérgio Ribeiro, Roberto Peron e da Sra. Márcia Regina da Silva Vecchi, com fundamento nos arts. 1º, I, 16, III, "b" e "c" e § 2º, da Lei 8.443/1992 c/c os arts. 19 e 23, III, da mesma Lei, e com arts. 1º, I, 209, III e § 5º, 210 e 214, III, do RI/TCU;
9.3. condenar os Srs. Hérmes Martins da Cunha, Marcos Amorim da Silva, Aldemar Xavier Meira, Aldo Pascoli Romani, Almir Batista Santana, Hamilton Domingos Teixeira, João Flávio Barbosa Sales, Jodeon Sampaio Silva, José Pereira Filho, Luís Carlos Oliveira Nigro, Marco Sérgio Pessoz, Orivaldo Júlio Alves, Paulo Sérgio Ribeiro e Roberto Peron, solidariamente, ao pagamento das quantias a seguir especificadas, atualizadas monetariamente e acrescidas de juros de mora, calculados a partir das datas especificadas até a data do efetivo recolhimento, fixando o prazo de 15 (quinze) dias, a contar da notificação, para que comprovem, perante o Tribunal (art. 214, III, "a", do RI/TCU) , o recolhimento da dívida aos cofres do Departamento Regional do Serviço Social do Comércio no Estado de Mato Grosso, na forma da legislação em vigor:
	Valor original (em R$) 
	Data da ocorrência

	24.207,03
	3/5/2016

	54.006,27
	3/5/2016

	31.237,35
	3/5/2016

	67.926,40
	4/5/2016

	35.989,85
	31/5/2016

	37.264,15
	31/5/2016

	26.481,28
	31/5/2016

	62.280,70
	31/5/2016

	81.237,53
	28/6/2016

	61.176,96
	28/6/2016

	38.298,19
	28/6/2016

	20.657,31
	28/6/2016

	25.178,57
	28/6/2016

	18.301,86
	28/6/2016

	22.875,11
	26/7/2016

	19.042,34
	26/7/2016

	22.457,12
	27/7/2016

	31.745,61
	30/8/2016

	114.332,01
	31/08/2016

	313.480,02
	5/9/2016

	44.474,13
	3/10/2016

	144.835,89
	3/10/2016

9.4. condenar os Srs. Hérmes Martins da Cunha, Aldemar Xavier Meira, Aldo Pascoli Romani, Almir Batista Santana, Hamilton Domingos Teixeira, João Flávio Barbosa Sales, Jodeon Sampaio Silva, José Pereira Filho, Luís Carlos Oliveira Nigro, Marco Sérgio Pessoz, Orivaldo Júlio Alves, Paulo Sérgio Ribeiro, Roberto Peron, Adauto Vieira de Paula, José Bispo Barbosa e a Sra. Márcia Regina da Silva Vecchi, solidariamente, ao pagamento das quantias a seguir especificadas, atualizadas monetariamente e acrescidas de juros de mora, calculados a partir das datas especificadas até a data do efetivo recolhimento, fixando o prazo de 15 (quinze) dias, a contar da notificação, para que comprovem, perante o Tribunal (art. 214, III, "a", do RI/TCU) , o recolhimento da dívida aos cofres do Departamento Regional do Serviço Nacional de Aprendizagem Comercial no Estado de Mato Grosso, na forma da legislação em vigor:
	Valor original (em R$) 
	Data da ocorrência

	77.476,44
	3/6/2016

	163.913,58
	28/7/2016

	57.915,02
	22/9/2016

	17.533,64
	4/10/2016

	91.387,34
	4/10/2016

	107.639,90
	4/10/2016

9.5. aplicar aos Srs. Aldemar Xavier Meira, Aldo Pascoli Romani, Almir Batista Santana, Hamilton Domingos Teixeira, João Flávio Barbosa Sales, Jodeon Sampaio Silva, José Pereira Filho, Luís Carlos Oliveira Nigro, Marco Sérgio Pessoz, Orivaldo Júlio Alves, Paulo Sérgio Ribeiro e Roberto Peron, individualmente, a multa prevista no art. 57 da Lei 8.443/1992, c/c o art. 267 do RI/TCU, no valor de R$ 100.000,00 (cem mil reais) , fixando-lhes o prazo de 15 (quinze) dias, a contar das notificações, para que comprove, perante este Tribunal (art. 214, III, "a", do RI/TCU) , o recolhimento da dívida aos cofres do Tesouro Nacional, atualizada monetariamente desde a data do presente acórdão até a do efetivo recolhimento, se for paga após o vencimento, na forma da legislação em vigor;
9.6. aplicar aos Srs. Adauto Vieira de Paula e José Bispo Barbosa, individualmente, a multa prevista no art. 57 da Lei 8.443/1992, c/c o art. 267 do RI/TCU, no valor de R$ 30.000,00 (trinta mil reais) , fixando-lhes o prazo de 15 (quinze) dias, a contar das notificações, para que comprove, perante este Tribunal (art. 214, III, "a", do RI/TCU) , o recolhimento da dívida aos cofres do Tesouro Nacional, atualizada monetariamente desde a data do presente acórdão até a do efetivo recolhimento, se for paga após o vencimento, na forma da legislação em vigor;
9.7. aplicar ao Sr. Hérmes Martins da Cunha a multa prevista no art. 57 da Lei 8.443/1992, c/c o art. 267 do RI/TCU, no valor de R$ 200.000,00 (duzentos mil reais) , fixando-lhe o prazo de 15 (quinze) dias, a contar das notificações, para que comprove, perante este Tribunal (art. 214, III, "a", do RI/TCU) , o recolhimento da dívida aos cofres do Tesouro Nacional, atualizada monetariamente desde a data do presente acórdão até a do efetivo recolhimento, se for paga após o vencimento, na forma da legislação em vigor;
9.8. aplicar ao Sr. Marcos Amorim da Silva a multa prevista no art. 57 da Lei 8.443/1992, c/c o art. 267 do RI/TCU, no valor de R$ 290.000,00 (duzentos e noventa mil reais) , fixando-lhe o prazo de 15 (quinze) dias, a contar das notificações, para que comprove, perante este Tribunal (art. 214, III, "a", do RI/TCU) , o recolhimento da dívida aos cofres do Tesouro Nacional, atualizada monetariamente desde a data do presente acórdão até a do efetivo recolhimento, se for paga após o vencimento, na forma da legislação em vigor;
9.9. aplicar à Sra. Márcia Regina da Silva Vecchi a multa prevista no art. 57 da Lei 8.443/1992, c/c o art. 267 do RI/TCU, no valor de R$ 120.000,00 (cento e vinte mil reais) , fixando-lhe o prazo de 15 (quinze) dias, a contar das notificações, para que comprove, perante este Tribunal (art. 214, III, "a", do RI/TCU) , o recolhimento da dívida aos cofres do Tesouro Nacional, atualizada monetariamente desde a data do presente acórdão até a do efetivo recolhimento, se for paga após o vencimento, na forma da legislação em vigor;
9.10. aplicar aos Srs. Hérmes Martins da Cunha, Marcos Amorim da Silva, Aldemar Xavier Meira, Aldo Pascoli Romani, Almir Batista Santana, Hamilton Domingos Teixeira, João Flávio Barbosa Sales, Jodeon Sampaio Silva, José Pereira Filho, Luís Carlos Oliveira Nigro, Marco Sérgio Pessoz, Orivaldo Júlio Alves, Paulo Sérgio Ribeiro, Roberto Peron, Adauto Vieira de Paula, José Bispo Barbosa e à Sra. Márcia Regina da Silva Vecchi, individualmente, a multa prevista no art. 58, III, da Lei 8.443/1992, c/c o art. 267 do RI/TCU, no valor de R$ 60.000,00 (sessenta mil reais) , fixando-lhes o prazo de 15 (quinze) dias, a contar das notificações, para que comprovem, perante este Tribunal (art. 214, III, "a", do RI/TCU) , o recolhimento da dívida aos cofres do Tesouro Nacional, atualizada monetariamente desde a data do presente acórdão até a do efetivo recolhimento, se for paga após o vencimento, na forma da legislação em vigor; 
9.11. autorizar, desde logo, nos termos do art. 28, II, da Lei 8.443/1992, a cobrança judicial das dívidas, caso não atendidas as notificações;
9.12. considerar graves as irregularidades cometidas pelos Srs. Hérmes Martins da Cunha, Marcos Amorim da Silva, Aldemar Xavier Meira, Aldo Pascoli Romani, Almir Batista Santana, Hamilton Domingos Teixeira, João Flávio Barbosa Sales, Jodeon Sampaio Silva, José Pereira Filho, Luís Carlos Oliveira Nigro, Marco Sérgio Pessoz, Orivaldo Júlio Alves, Paulo Sérgio Ribeiro, Roberto Peron, Adauto Vieira de Paula, José Bispo Barbosa e pela Sra. Márcia Regina da Silva Vecchi;
9.13. inabilitar os Srs. Aldemar Xavier Meira, Aldo Pascoli Romani, Almir Batista Santana, Hamilton Domingos Teixeira, João Flávio Barbosa Sales, Jodeon Sampaio Silva, José Pereira Filho, Luís Carlos Oliveira Nigro, Marco Sérgio Pessoz, Orivaldo Júlio Alves, Paulo Sérgio Ribeiro, Roberto Peron, Adauto Vieira de Paula e José Bispo Barbosa por um período de cinco anos, para o exercício de cargo em comissão ou função de confiança no âmbito da Administração Pública, com base no art. 60 da Lei 8.443/1992;
9.14. inabilitar os Srs. Hérmes Martins da Cunha e Marcos Amorim da Silva e a Sra. Márcia Regina da Silva Vecchi, por um período de oito anos, para o exercício de cargo em comissão ou função de confiança no âmbito da Administração Pública, com base no art. 60 da Lei 8.443/1992;
9.15. determinar à Administração Regional do Senac no Estado do Mato Grosso (Senac/MT) e à Administração Regional do Sesc no Estado do Mato Grosso (Sesc/MT) que adotem as providências administrativas ou judiciais necessárias à repetição do indébito dos valores correspondentes à contribuição social de 10% dos saldos do FGTS, de natureza tributária, em decorrência dos desligamentos ocorridos no âmbito dos planos de demissão incentivada instituídos por meio das Resoluções Sesc 250/2016 e Senac 239/2016, tendo em vista o caráter ilegal da verba trabalhista que ensejou os recolhimentos;
9.16. encaminhar cópia da deliberação, bem como do relatório e do voto que a fundamentarem, ao Ministério Público do Estado de Mato Grosso, para subsidiar o Inquérito Civil 49/2016, sob a condução do Promotor de Justiça Dr. Célio Joubert Fúrio, que apura a ocorrência de ilícitos relacionados aos planos de demissão incentivada tratados nestes autos;
9.17. encaminhar cópia desta deliberação à Procuradoria da República no Estado do Mato Grosso, em cumprimento ao disposto no § 3º do art. 16 da Lei 8.443/1992.

Tomada de conta especial autuada em razão de supostas irregularidades concernentes a pagamentos de verbas ilegais por intermédio da implantação de planos de demissão incentivada. Análise das alegações de defesa e das razões de justificativa.

Administração Regional do Senac no Estado do Mato Grosso (Senac/MT); Administração Regional do Sesc no Estado do Mato Grosso (Sesc/MT).

3. Responsáveis: Adauto Vieira de Paula (XXX.445.309-XX); Aldemar Xavier Meira (XXX.096.848-XX); Aldo Pascoli Romani (XXX.746.291-XX); Almir Batista de Santana (XXX.578.491-XX); Hamilton Domingos Teixeira (XXX.219.509-XX); Hérmes Martins da Cunha (XXX.172.471-XX); Joao Flavio Barbosa Sales (XXX.320.521-XX); Jodeon Sampaio Silva (XXX.021.835-XX); Jose Pereira Filho (XXX.228.331-XX); José Bispo Barbosa (XXX.375.571-XX); Luis Carlos Oliveira Nigro (XXX.431.831-XX); Marcia Regina da Silva Vecchi (XXX.003.508-XX); Marco Sergio Pessoz (XXX.212.721-XX); Marcos Amorim da Silva (XXX.421.071-XX); Orivaldo Julio Alves (XXX.830.641-XX); Paulo Sérgio Ribeiro (XXX.111.981-XX); Roberto Peron (XXX.177.141-XX).

13.1. Ministros presentes: José Mucio Monteiro (Presidente), Augusto Nardes, Raimundo Carreiro e Ana Arraes.
13.2. Ministros-Substitutos convocados: Augusto Sherman Cavalcanti e Marcos Bemquerer Costa.
13.3. Ministros-Substitutos presentes: André Luís de Carvalho e Weder de Oliveira (Relator).

ACORDAO-COMPLETO-2568279

Acórdão 228/2023 - Plenário

ACORDAO-COMPLETO-2493757

Acórdão de Relação 10326/2021 - Segunda Câmara

Acórdão de Relação

Segunda Câmara

ACORDAO-COMPLETO-2398186

Acórdão 625/2020 - Plenário

WEDER DE OLIVEIRA

Trata-se de tomada de contas especial convertida a partir de representação apreciada por meio do Acórdão 1260/2017-TCU-Plenário, prolatado no TC Processo 027.105/2016-4. A referida representação, formulada pela Controladoria Regional da União no Estado de Mato Grosso (CGU/MT) comunicava possíveis irregularidades ocorridas no Departamento Regional do Serviço Social do Comércio no Estado de Mato Grosso (Sesc/MT) , bem como no Departamento Regional do Serviço Nacional de Aprendizagem Comercial do referido estado (Senac/MT) , concernentes a pagamentos de verbas ilegais por intermédio da implantação de planos de demissão incentivada.
Promovidas as citações, a Secretaria de Controle Externo de Tomada de Contas Especial (Secex-TCE) elaborou instrução[footnoteRef:2], a qual adoto como relatório, com os ajustes de forma pertinentes: [2:  Peça 140-142.] 
" (...) HISTÓRICO
2. Em meados de setembro de 2016, aportou neste Tribunal uma representação da Controladoria-Geral da União, em Mato Grosso (CGU-MT) , que, no bojo do processo TC Processo 027.105/2016-4 (apenso) , uma vez satisfeitos os requisitos de admissibilidade, foi conhecida para, no mérito, considerá-la procedente, dado que o exame técnico revelou a ocorrência de irregularidades nos planos de demissão incentivada instituídos pelo Sesc/MT e Senac/MT, por meio das Resoluções Sesc/MT 250/2016 e Senac/MT 239/2016, cujas previsões de gastos alcançaram as importâncias de R$ 9.296.693,18 e R$ 3.461.267,82, respectivamente.
3. A análise técnica elucidou que ambos os planos foram elaborados sem o devido estudo de viabilidade técnica que demonstrasse, de forma objetiva, sua vantajosidade operacional e financeira para as entidades, conforme Acórdão 1487/2009-TCU-Segunda Câmara, relator Augusto Sherman, e 3140/2010-1ª Câmara, relator Augusto Nardes, assim como demonstrou que as referidas jurisdicionadas também aprovaram despesas ilegais a título de multa de 40% sobre os depósitos de FGTS, aviso prévio indenizado e contribuição social de 10% sobre os depósitos de FGTS, verbas apenas devidas na hipótese de dispensa sem justa causa, em violação aos preceitos da Lei 8.036/1990, art. 18, §1º, Lei Complementar 110/2001, art. 1º, e Decreto-Lei 5.452/1994, art. 487.
4. Como o Tribunal Superior do Trabalho já determinara que a adesão voluntária a PDI impossibilita a percepção dessas verbas trabalhistas, esta Corte de Contas entendeu e deliberou que os pagamentos realizados configuraram dano ao erário passível de imputação de débito, cujo montante original total pago a título de multa e aviso prévio aos beneficiários que já haviam sido desligados alcançou a importância original de R$ 1.813.351,60, sendo R$ 1.297.485,68 com recursos do Sesc/MT e R$ 515.865,92 com recursos do Senac/MT, conforme se evidencia na memória de cálculo de peça 11.
5. Assim, procedidas as apurações, observado o contraditório e a ampla defesa frente ao alegado pelo representante e amparado no relatório (peça 4) e no voto do ministro-relator Weder de Oliveira (peça 3) , o E. Plenário deste Tribunal, em Sessão Extraordinária de 14/6/2017, Ata 21/2017, mediante o Acórdão 1260/2017-TCU-Plenário, acostado à peça 2, dentre outros pontos assim deliberou, in verbis:
' (...) 
9.3. determinar a conversão do presente processo em tomada de contas especial, para fins de citação dos responsáveis listados no quadro abaixo, para que, no prazo de 15 (quinze) dias, apresentem alegações de defesa e/ou recolham, solidariamente, aos cofres dos departamentos regionais do Sesc e Senac no estado de Mato Grosso, as quantias abaixo indicadas, atualizadas monetariamente a partir das respectivas datas até o efetivo recolhimento, abatendo-se, na oportunidade, a quantia eventualmente ressarcida, na forma da legislação em vigor, em decorrência da aprovação de despesas ilegais a título de multa de 40% dos saldos do FGTS e aviso prévio indenizado, verbas apenas devidas na hipótese de dispensa sem justa causa:
	Item
	Responsável
	Cargo
	Débito solidário1

	1
	Hermes Martins da Cunha
	Presidente dos Conselhos Regionais do Sesc/MT e Senac/MT
	R$ 1.859.981,982

	2
	Marcos Amorim da Silva
	Diretor Regional e membro do Conselho Regional do Sesc/MT
	R$ 1.332.413,68

	3
	Aldemar Xavier Meira
	Membros do Conselho Regional do Sesc/MT
	
	4
	Aldo Pascoli Romani
		
	5
	Almir Batista de Santana
		
	6
	Hamilton Domingos Teixeira
		
	7
	João Flávio Barbosa Sales
		
	8
	Jodeon Sampaio Silva
		
	9
	José Pereira Filho
		
	10
	Luís Carlos Oliveira Nigro
		
	11
	Marco Sérgio Pessoz
		
	12
	Orivaldo Júlio Alves
		
	13
	Paulo Sérgio Ribeiro
		
	14
	Roberto Peron
		
	15
	Márcia Regina da Silva Vecchi
	Diretora Regional e membro do Conselho Regional do Senac/MT
	R$ 527.568,30

	16
	Ademar Xavier Meira
	Membros do Conselho Regional do Senac/MT
	
	17
	Adauto Viera de Paula
		
	18
	Aldo Pascoli Romani
		
	19
	Almir Batista de Santana
		
	20
	Hamilton Domingos Teixeira
		
	21
	João Flávio Barbosa Sales
		
	22
	Jodean Sampaio Filho
		
	23
	José Bispo Barbosa
		
	24
	José Pereira Filho
		
	25
	Luís Carlos Oliveira Nigro
		
	26
	Marco Sérgio Pessoz
		
	27
	Orivaldo Júlio Alves
		
	28
	Paulo Sérgio Ribeiro
		
	29
	Roberto Peron
		
	Nota 1: valores atualizados em 19/4/2017.

9.4. determinar a realização das audiências dos responsáveis listados no quadro acima para que, no prazo de 15 (quinze) dias, apresentem razões de justificativa por terem aprovado, por meio das resoluções Sesc MT 250/2016 e Senac MT 239/2016, planos de demissão incentivada sem o devido estudo de viabilidade técnica que demonstrasse, de forma objetiva, a vantajosidade operacional e financeira desses planos para as entidades;'
6. Nesse compasso, a então Secex-MT, em obediência aos ditames do art. 41 da Resolução - TCU 259, de 7 de maio de 2014, colacionou as respectivas cópias do relatório, voto e acórdão, dentre outros documentos considerados necessários à instrução e julgamento da presente tomada de contas especial, conforme se evidencia às peças 2-12, todas oriundas do processo originador TC Processo 027.105/2016-4, do tipo representação.
7. Uma vez constituídos estes autos para fins de apreciação e julgamento, em sede de instrução preliminar (peça 15) e pronunciamentos uniformes da unidade técnica (peças 16-17) , após as considerações técnicas acerca da apuração dos fatos, identificação dos responsáveis e quantificação do dano para fins de ressarcimento, em cumprimento aos itens 9.3 e 9.4 do Acórdão 1260/2014-TCU-Plenário, da relatoria do ministro Weder de Oliveira, concluiu-se pela citação solidária dos arrolados (membros do conselho regional que aprovaram a respectiva resolução e gestores máximos dos departamentos regionais) e pela audiência dos responsáveis pelo desligamento de empregados e concessão de indenizações não amparadas pelo devido estudo de viabilidade técnica que demonstrasse, de forma objetiva, a vantajosidade operacional e financeira, com os elementos que caracterizam a responsabilização na forma configurada na matriz acostada na preliminar de peça 15, p. 9-16, e transcrita no apêndice I desta instrução.
8. Sendo assim, em cumprimento ao pronunciamento de unidade, de 23/1/2018 (peça 30) , foram promovidas as citações e/ou as audiências dos arrolados com os seguintes contornos:
Tabela 1 - Citações e/ou audiências dos responsáveis
	Responsável
	Expediente
	Data da ciência

	Sr. Hermes Martins da Cunha
	Ofício 1118/2018-TCU/SECEX-MT (peça 110) 
	7/11/2018 (peça 111) 

	Sra. Márcia Regina da Silva Vecchi
	Ofício 789/2018-TCU/SECEX-MT (peça 23) 
	30/8/2018 (peça 135) 

	Sr. Aldemar Xavier Meira
	Comparecimento espontâneo (peça 105) 
	29/10/2018 (peça 105) 

	Sr. Adauto Vieira de Paula
	Ofício 808/2018-TCU/SECEX-MT (peça 37) 
	31/8/2018 (peça 56) 

	Sr. Aldo Pascoli Romani
	Ofício 1007/2018-TCU/SECEX-MT (peça 92) 
	18/10/2018 (peça 101) 

	Sr. Almir Batista Santana
	Comparecimento espontâneo (peça 71, p. 9) 
	11/9/2018 (peça 71, p. 1) 

	Sr. Hamilton Domingos Teixeira
	Comparecimento espontâneo (peça 71, p. 7) 
	11/9/2018 (peça 71, p. 1) 

	Sr. João Flávio Barbosa Sales
	Ofício 786/2018-TCU/SECEX-MT (peça 26) 
	29/8/2018 (peça 49) 

	Sr. Jodeon Sampaio Silva
	Ofício 809/2018-TCU/SECEX-MT (peça 36) 
	31/8/2018 (peça 136) 

	Sr. José Bispo Barbosa
	Ofício 787/2018-TCU/SECEX-MT (peça 25) 
	29/8/2018 (peça 48) 

	Sr. José Pereira Filho
	Ofício 810/2018-TCU/SECEX-MT (peça 35) 
	29/8/2018 (peça 41) 

	Sr. Luís Carlos Oliveira Nigro
	Ofício 898/2018-TCU/SECEX-MT (peça 80) 
	27/9/2018 (peça 86) 

	Sr. Marco Sérgio Pessoz
	Ofício 817/2018-TCU/SECEX-MT (peça 33) 
	29/8/2018 (peça 40) 

	Sr. Marcos Amorim da Silva
	Ofício 792/2018-TCU/SECEX-MT (peça 22) 
	30/8/2018 (peça 47) 

	Sr. Orivaldo Júlio Alves
	Comparecimento espontâneo (peça 71, p. 3) 
	11/9/2018 (peça 71, p. 1) 

	Sr. Paulo Sérgio Ribeiro
	Ofício 900/2018-TCU/SECEX-MT (peça 79) 
	26/9/2018 (peça 87) 

	Sr. Roberto Peron
	Ofício 818/2018-TCU/SECEX-MT (peça 32) 
	29/8/2018 (peça 38) 

	Fonte: processo TC Processo 020.012/2018-7.

9. Não obstante as tentativas infrutíferas das notificações endereçadas aos Srs. Aldemar Xavier Meira (peças 30 e 65) , Almir Batista Santana (peças 29, 46 e 54) , Hamilton Domingos Teixeira (peças 27, 44 e 67) e Orivaldo Júlio Alves (peças 34, 39 e 52) , constata-se que esses responsáveis compareceram aos autos de forma espontânea por intermédio de habilitação de seus representantes legais, razão pela que se tornam supridas eventuais falhas e até mesmo a falta de citação e/ou audiência deste Tribunal sem prejuízo do direito ao contraditório e à ampla defesa, com fundamento no art. 179, § 4º, do RI/TCU, bem como no art. 239, § 1º, do Código de Processo Civil, aplicado subsidiariamente aos processos de controle externo.
10. Compulsando os autos, observa-se que todos os responsáveis apresentaram suas alegações e/ou razões de justificativa (peças 84-85, 107-108 e 116-132) , por intermédio dos respectivos representantes legais devidamente habilitados neste processo, considerando, inclusive, o pedido de dilação de prazo apresentado e apreciado pelo ministro relator (peças 97-100 e 102) .
11. Assim, autos foram, então, encaminhados à unidade técnica para fins de instrução e consequente apreciação no mérito pelo Tribunal, após a prévia manifestação do Parquet de Contas.
EXAME TÉCNICO
12. O exame técnico ora proposto compreende a análise das alegações de defesa e/ou razões de justificativa apresentadas pelos responsáveis notificados em sede de citação e/ou audiência, tomando como base as irregularidades a eles atribuídas em específico, no âmbito da preliminar, em cotejo com os argumentos e elementos comprobatórios por eles colacionados assim como aqueles já constantes dos autos.
13. Responsável (nome/CPF/função/gestão) : Sr. Hermes Martins da Cunha, XXX.172.471-XX, presidente e membro do conselho regional do Sesc/MT e do Senac/MT, em 2016.
13.1. Irregularidades atribuídas para fins de citação:
Irregularidade 1: pagamento de verbas trabalhistas ilegais por meio do plano de demissão incentivada (PDI) instituído pela Resolução Sesc/MT 250/2016.
Irregularidade 2: pagamento de verbas trabalhistas ilegais por meio do plano de demissão incentivada (PDI) instituído pela Resolução Senac/MT 239/2016.
13.2. Irregularidades atribuídas para fins de audiência:
Irregularidade 3: desligamento de empregados e concessão de indenizações não amparadas pelo devido estudo de viabilidade técnica que demonstrasse, de forma objetiva, a vantajosidade operacional e financeira do plano de demissão incentivada (PDI) instituído pela Resolução Sesc/MT 250/2016.
Irregularidade 4: desligamento de empregados e concessão de indenizações não amparadas pelo devido estudo de viabilidade técnica que demonstrasse, de forma objetiva, a vantajosidade operacional e financeira do plano de demissão incentivada (PDI) instituído pela Resolução Senac/MT 239/2016.
13.3. Elementos de responsabilização: matriz contida no Apêndice I desta instrução.
14. Das alegações de defesa e razões de justificativa apresentadas pelo Sr. Hermes Martins da Cunha (peças 116-132) , acompanhadas das respectivas análises.
14.1. Inicialmente, o responsável, por intermédio de seu representante legal devidamente constituído nestes autos, após tecer considerações acerca do enquadramento das irregularidades aqui tratadas, assevera que a presente tomada de contas especial não reúne condições mínimas de prosseguimento.
14.2. Em suma, a defesa sustenta que os planos de demissão incentivada em tela não foram aprovados mediante decisão unilateral do Sr. Hermes Martins da Cunha, mas sim por decisão colegiada; foram precedidos de prévio estudo técnico acerca dos aspectos jurídicos e econômicos envolvidos; não contemplaram verbas ilegais e não causaram prejuízos às respectivas entidades, muito contrário, representaram economia financeira amortizada no médio prazo; não foram os primeiros realizados pelas entidades do Sistema Fecomércio de Mato Grosso; assim como foram realizados pelo Sesc/MT e pelo Senac/MT no exercício da plena autonomia a eles conferida, na condição de instituições privadas, no que diz respeito a questões relativas ao regime de trabalho e às relações empregatícias.
14.3. Ademais, o responsável assegura que não obteve vantagem pecuniária indevida no caso vertente, bem como os valores atribuídos a título de débito superam o montante do prejuízo supostamente causado pelo erário, em manifesto excesso.
14.4. No mérito, a defesa formatou a sua tese argumentativa em tópicos os quais serão devidamente demonstrados e analisados individualmente quanto a sua procedência.
Sobre a natureza jurídica do Sesc/MT e do Senac/MT
Argumentação de defesa
14.5. A princípio, tece considerações acerca da personalidade jurídica de direito privado atribuída ao Sesc/MT e ao Senac/MT, com classificação doutrinária de entidades paraestatais, integrando o denominado terceiro setor, cuja finalidade é a prestação de serviços de cunho social, de interesse público, suprindo com isso lacunas deixadas pelo estado, nos exatos termos de seus regulamentos, materializados pelos Decretos 61.836/1967 e 61.843/1967, como também previsto na lição do doutrinador Hely Lopes Meirelles. Além disso, são custeadas com recursos cuja fonte de custeio, dentre outras, advém de contribuições compulsórias dos empregadores, também denominadas de contribuições sociais ou parafiscais, com natureza tributária e previsão de ordem constitucional.
14.6. Esclarece, portanto, que o Sr. Hermes Martins da Cunha, na condição de presidente do Sistema Fecomércio/MT, à época, não autorizou de forma autônoma a implementação do PDI em 2016, no âmbito de cada entidade paraestatal. Conforme se observa na Ata CR Sesc/MT 1/2016 (peça 7) e na Ata CR Senac/MT 1/2016 (peça 6) , que aprovaram os planos, todas as decisões administrativas foram tomadas pelos respectivos membros dos conselhos regionais deliberativos, cujas composições e competências estão estatuídas nos arts. 22, 25 e 28 do Decreto 61.836/1967, no caso do Sesc/MT, e nos arts. 22, 25 e 28 do Decreto 61.843/1967 em relação ao Senac/MT.
14.7. Dessa forma, reputa-se desarrazoado imputar-lhe a responsabilidade mais gravosa pelos supostos prejuízos causados aos cofres públicos, dado que as resoluções foram aprovadas por meio de deliberação dos conselheiros, razão pela qual, em se mantendo o entendimento pela responsabilização do Sr. Hermes Martins da Cunha, o ônus deve ser repartido de forma igualitária entre todos aqueles que votaram pela aprovação dos planos de demissão incentivada do Sesc/MT e do Senac/MT.
Análise
14.8. De plano, assiste razão a tese de defesa no sentido de proceder ao devido enquadramento das entidades que compõem o Sistema S, especificamente o Sesc/MT e o Senac/MT, no ordenamento jurídico, assim como os planos de demissão incentivada foram, de fato, submetidos aos respectivos colegiados, compostos na forma descrita pela defesa, que assim deliberaram pela aprovação sem qualquer ressalva, nos termos consignados na Ata CR Sesc/MT 1/2016 (peça 7) e na Ata CR Senac/MT 1/2016 (peça 6) , a despeito das fragilidades latentes detectadas pelo Tribunal em sede de representação.
14.9. Não obstante, as referidas atas deliberativas demonstram que o Sr. Hermes Martins da Cunha, na condição de presidente dos conselhos regionais, submeteu ao conhecimento e à apreciação do colegiado as Resoluções Sesc/MT 250/2016 e Senac/MT 239/2016, que tratavam dos sobreditos planos, assim como os aprovou, desta feita, na qualidade de membro dos conselhos. Não bastasse isso, após a aprovação, coube também a ele assinar as mencionadas resoluções.
14.10. Da mesma forma, não merece guarida o argumento de responsabilização mais gravosa imputada ao responsável em epígrafe. Pelo contrário, dos itens 9.3 e 9.4 do Acórdão 1260/2017-TCU-Plenário, da instrução preliminar (peça 15) e do respectivo expediente de citação e audiência (peça 31) , é clarividente a solidariedade a ele atribuída com os demais arrolados em relação ao débito apurado, assim como os elementos de responsabilização insculpidos delimitam em específico a sua atuação e participação em cada irregularidade constatada, razão pela qual se imputa a responsabilidade do Sr. Hermes Martins da Cunha na exata medida de seus atos na condição de presidente e membro do conselho regional deliberativo do Sesc/MT e do Senac/MT, à época dos fatos em discussão.
Sobre a autonomia das entidades do Sistema S na gestão de seu pessoal
Argumentação de defesa
14.11. Nos argumentos de imputação de responsabilidade ao agente em deslinde, consignou-se a ausência de demonstração da adequação e necessidade de implantação do plano de demissão incentiva, especificamente porque não fora comparada com as regras trabalhistas para os casos de demissão sem justa causa.
14.12. No entanto, diversamente do apontando nos presentes autos, o plano de demissão incentivada constitui medida amplamente utilizada pelos empregadores privados em geral, não havendo, pois, ilegalidade alguma nas verbas laborais conferidas aos trabalhados das entidades em questão que optaram pelo desligamento de acordo com as regras previstas.
14.13. Considerando a peculiaridade inerente ao contexto jurídico no qual estão inseridas as entidades que compõem o Sistema S, é descabida a alegação de que o responsável, na qualidade de presidente da Fecomércio/MT e, consequentemente dos conselhos regionais do Sesc/MT e do Senac/MT, era detentor das mesmas obrigações e prerrogativas conferidas a gestores públicos. Isso porque a própria legislação aplicável a elas confere total autonomia.
'Corolário disso é que o próprio STF já decidiu que a obrigação de obediência a procedimentos licitatórios pela administração pública não se estende às entidades privadas que atuam em colaboração com o Estado, como é o caso, sequer havendo ainda obrigação dos serviços sociais autônomos de se adaptarem ao regramento previsto no artigo 37, II, da Constituição Federal e realizar concurso para admissão de pessoal.
Por seu turno, a normatização infraconstitucional não deixa dúvidas que o legislador não dotou o TCU com a competência de exercer fiscalização contábil, financeira, orçamentária, operacional e patrimonial de entidades que não integram a administração pública.
Este inclusive é o fundamento de mérito da decisão proferida pelo Plenário do Supremo Tribunal Federal no julgamento do Recurso Extraordinário 789.874 DF, que em repercussão geral, firmou o entendimento de que as entidades de Serviços Sociais Autônomos vinculados ao sistema sindical patronal, apesar de serem entes paraestatais que atuam em colaboração com o Poder Público, de recebem diretamente contribuições sociais, e cujos responsáveis são expressamente incluídos no rol dos sujeitos à jurisdição do TCU, ex vi do V do artigo 5º da Lei 8.443/92, estão sujeitas apenas ao controle finalístico do Tribunal de Contas, da aplicação dos recursos recebidos e não de seus controles de gestão.
Assim sendo, diversamente ao pontuado no âmbito dos presentes autos, nunca houve qualquer restrição ou impedimento de ordem legal à implementação do PDI tanto no Sesc quanto no Senac, Administrações Regionais de Mato Grosso, não havendo que se falar em violação ao princípio da legalidade e seus consentâneos, tais como da razoabilidade e proporcionalidade, já que a própria lei confere aos serviços sociais autonomia na gestão de seu pessoal, como de fato sucedeu no caso em apreço.'
Análise
14.14. A alegada autonomia gerencial e administrativa adstrita às entidades paraestatais não tem o condão de afastar o exercício pleno da competência de envergadura constitucional conferida a esta Corte de Contas no sentido de fiscalizar a boa e regular aplicação dos recursos públicos federais, em consonância com os princípios a eles adstritos.
14.15. No bojo da representação que redundou nesta tomada de contas especial, o exame técnico revelou a ocorrência de irregularidades nos planos de demissão incentivada instituídos pelo Sesc/MT e Senac/MT, por meio das Resoluções Sesc/MT 250/2016 e Senac/MT 239/2016, cujas previsões de gastos alcançaram as importâncias de R$ 9.296.693,18 e R$ 3.461.267,82, respectivamente.
14.16. Naquela oportunidade, detectou-se que ambos os planos foram elaborados sem o devido estudo de viabilidade técnica que demonstrasse, de forma objetiva, sua vantajosidade operacional e financeira para as entidades, conforme Acórdão 1487/2009-TCU-Segunda Câmara, relator Augusto Sherman, e 3.140/2010-1ª Câmara, relator Augusto Nardes, assim como ficou demonstrado que as referidas jurisdicionadas também aprovaram despesas ilegais a título de multa de 40% sobre os depósitos de FGTS, aviso prévio indenizado e contribuição social de 10% sobre os depósitos de FGTS, verbas apenas devidas na hipótese de dispensa sem justa causa, em violação aos preceitos da Lei 8.036/1990, art. 18, §1º, Lei Complementar 110/2001, art. 1º, e Decreto-Lei 5.452/1994, art. 487.
14.17. Nesse contexto, emerge a teoria dos motivos determinantes no sentido de vincular o administrador aos motivos utilizados por fundamentos para a prática do ato administrativo e, dessa forma, há vício de legalidade não apenas quando inexistentes ou inverídicos os motivos suscitados pela administração, mas também quando verificada a falta de congruência entre as razões explicitadas no ato e o resultado nele contido (MS 15.290/DF, relator Castro Meira, Primeira Seção, julgado em 26.10.2011, DJ e 14.11.2011) .
14.18. In casu, não se constata a interferência do TCU na ação gerencial dos serviços sociais autônomos tratados nestes autos no sentido de, por exemplo, influir nas demissões voluntárias para a aventada oxigenação dos quadros e redução salarial para uma realidade mais aproximada da realidade, tampouco se observa a equiparação irrestrita entre agentes públicos e privados. Como se observa nos termos delineados acima, a atuação do controle externo partiu da exigência da necessidade de apresentação de fundamentos de ordem técnica, jurídica e financeira para a tomada de decisão nos patamares adotados.
14.19. Como sustentado, a despeito da autonomia administrativa e gerencial e de não pertencerem à administração pública, as entidades que compõem o Sistema S não dispõem de total liberdade para aplicar os valores compulsoriamente arrecadados junto aos contribuintes, mas devem empregá-los em conformidade com os seus objetivos institucionais e, assim, demonstrar aos órgãos de controle.
14.20. Esse entendimento, inclusive, está em total consonância com o controle finalístico referido pela defesa no precedente do Supremo Tribunal Federal, na medida em que tanto o Sesc/MT quanto Senac/MT têm o dever de demonstrar a boa e regular aplicação das contribuições parafiscais a eles repassadas e destinadas a ações de interesse público. Ademais, o controle finalístico adstrito aos serviços sociais autônomos não afasta o controle da legalidade, legitimidade e economicidade dos atos por eles praticados na gestão dos recursos públicos de natureza tributária.
Sobre a legalidade dos direitos e benefícios garantidos nos planos de demissão incentivada e sua natureza jurídica
Argumentação da defesa
14.21. De acordo com o apurado e deliberado no bojo da representação, TC Processo 027.105/2016-4, que originou o presente processo, o Tribunal de Contas da União deliberou que a multa de 40% sobre o saldo do FGTS, a contribuição social de 10% sobre o FGTS e o aviso prévio indenizado previstos nos planos do Sesc/MT e do Senac/MT, aprovados em 2016, eram verbas trabalhistas devidas exclusivamente nos casos de dispensa sem justa causa e, por essa razão, não seriam devidas em sede de demissão incentivada de empregados.
14.22. Não obstante, não subsiste irregularidade alguma nos direitos trabalhistas em testilha, dado que o ordenamento jurídico não conta com qualquer norma específica acerca da extinção de vínculo empregatício por adesão a planos dessa natureza. De acordo com a Consolidação das Leis trabalhistas, as formas de ruptura da relação empregatícia previstas são as dispensas sem e com justa causa (art. 482) , o pedido de demissão, a rescisão indireta (art. 483) e a culpa recíproca (art. 484) .
14.23. Consoante os argumentos de defesa, por se tratar de ato bilateral, revestido está a extinção de características de dispensa sem justa causa por iniciativa do empregador. Caso contrário, o trabalhador não teria direito, por exemplo, ao saque dos depósitos de FGTS, previsto nos arts. 18 e 20 da Lei 8.036/1990, que trata das hipóteses de movimentação do saldo das contas vinculadas, o que como é de conhecimento geral não ocorre na maioria dos planos de demissão incentivada.
14.24. Com fundamento em precedentes dos Tribunais Superior e Regionais do Trabalho, especificamente sobre os planos do Sesc/MT e do Senac/MT em discussão, a defesa assim se posiciona:
'E no caso concreto, ao garantir aos seus empregados o pagamento da indenização de 40% sobre o saldo dos depósitos de FGTS, juntamente com uma indenização a título de incentivo à adesão ao plano de demissão, o SESC não cometeu nenhum abuso administrativo ou ilegalidade, muito pelo contrário, tal circunstância serviu de maior estímulo e garantia de adesão de todos os trabalhadores que satisfizessem os requisitos de acesso ao referido programa, além de atender ao disposto na legislação trabalhista (CLT) e regulamentadora do FGTS (Lei nº 8.036/90) .
Ademais, tem-se que na dispensa sem justa causa por iniciativa patronal, o trabalhador também deve ser pré-avisado da intenção do empregador de resilir o contrato, ou ser indenizado pelo período correspondente (CLT, art. 487) . Logo, onde estaria a ilegalidade na indenização do aviso prévio ao trabalhador optante do PDI, dispensado do trabalho? O Parquet não respondeu tal indagação.
De outra banda, é corrente o entendimento jurisprudencial de que naquilo que não for contrário a lei, incumbe ao empregador e aos respectivos empregados o entendimento sobre os benefícios inseridos no Plano de Demissão Incentivada (...) '
14.25. Outro ponto abordado pela defesa é que o fato de haver empregado em vias de aposentadoria, como registrado na representação deste Tribunal, não exclui a validade dos planos, uma vez que não é causa de extinção do contrato de emprego dos trabalhadores celetistas, consoante o entendimento, inclusive, previsto na Orientação Jurisprudencial 361 da Sessão de Dissídios Individuais I do Tribunal Superior do Trabalho.
14.26. Ademais, a doutrina aponta que os programas de demissão dependem da concessão de um incentivo e/ou estímulo como contrapartida para que haja a adesão do trabalhador, em acréscimo às verbas rescisórias, estímulo esse que no caso dos planos em apreço atingiu a ordem de 50% do valor do salário do trabalhador por cada ano de serviço prestado à instituição. A própria comparação, realizada na representação, entre os planos de várias entidades, demonstra que não houve excesso neste caso concreto. Não é demais salientar que tal percentual se encontra dentro dos parâmetros da normalidade, se comparado com outros praticados pelos mais diversos segmentos privados, cujo pagamento de compensações/incentivos alcança até 100% do salário obreiro, por cada ano laborado.
14.27. Aliás, o próprio Tribunal de Contas da União já convalidou plano de demissão incentivada com a inclusão de multa indenizatória de 40% sobre os depósitos do FGTS, além de indenizações por tempo de serviço, acrescidas de anuênios e gratificações outras, a título de incentivo, como se observa no Acórdão 365/1995-TCU-Plenário, que, na oportunidade, deliberou acerca do programa de desligamento voluntário do Banco do Brasil. 'Ou seja, essa Corte de Contas já convalidou benefícios muito mais extensos que aqueles concedidos no PDI instituído pelo SESC e o SENAC/MT'.
14.28. Não bastasse isso, a defesa reforça que os planos instituídos pelas Resoluções Sesc 250/2016 e Senac 239/201615 adotaram os mesmos critérios e benefícios empregados nos planos praticados e aprovados pelos Departamentos Nacionais do Sesc e do Senac, conforme cópias colacionadas.
14.29. No idos de 2011, o Sistema Fecomércio em Mato Grosso, por meio da Resolução Sesc/MT 127/2011 e da Resolução Senac/MT 138/2011, instituiu planos de demissão incentivada nos mesmos moldes dos ora questionados. De forma equivalente, assim procedeu o Departamento Nacional do Sesc em 2009, com vigência até 2016 devido a sucessivas prorrogações, com benefícios ainda mais amplos, conforme se comprova na documentação anexada (peças 127 e 129) .
14.30. Já o plano implementado pelo Departamento Nacional do Senac passou pelo crivo da auditoria do TCU que, naquela oportunidade, ao considerar a motivação inadequada, recomendou a apresentação da respectiva análise da relação custo-benefício, em consonância com os princípios constitucionais, considerando a previsão da redução do quadro de pessoal e o detalhamento da redução do custo dos novos empregados na folha de pagamento. Em seguida, a recomendação foi considerada atendida, sem maiores ressalvas.
14.31. Segundo a defesa, isso demonstra que o TCU não possui critérios firmes sobre a matéria em discussão, inclusive diante de planos com benefícios bem mais extensos em relação aos que ora se apreciam. Disso se infere que 'os órgãos de controle de contas empregaram de forma clara e ululante interpretações distintas para fatos semelhantes, o que é absurdo!'.
14.32. De mesma forma, não merece prosperar o questionamento acerca da previsão do pagamento da multa adicional de 10% sobre o saldo do FGTS, prevista na Lei Complementar 110/2001, uma vez que se trata de imposição legal decorrente de todas as rescisões contratuais sem justa causa, com natureza de tributo, integralmente revertida em favor da União, na forma da lei.
14.33. Com efeito, a defesa afirma que todos os empregados do Sesc/MT e do Senac/MT, que foram impedidos de receber os valores decorrentes da adesão ao PDI em razão da suspensão por esta Corte de Contas no bojo da representação, foram dispensados sem o recebimento das compensações previstas e, em razão disso, todos que estavam nesta condição ingressaram com reclamação trabalhista junto ao Tribunal Regional do Trabalho da 23ª Região, visando a garantia e o cumprimento dos direitos previstos e assumidos nos referidos planos, integrando a mencionada lista de obreiros, inclusive, os próprios diretores regionais de ambas as entidades, que também tiveram seus pagamentos suspensos.
14.34. Nesse contexto, o responsável traz à baila julgados de reclamações trabalhistas intentadas por empregados do Sesc/MT e do Senac/MT (peças 123-125 e 128) e argumenta no seguinte sentido:
'Por sua vez, no julgamento da reclamação trabalhista nº 0000446- 28.2017.5.23.0006, movida por ex-empregada do SESC, senhora BENEDITA ELIZABET AMORIM NEVES, o Juiz Aguimar Martins Peixoto, titular da 6ª Vara do Trabalho de Cuiabá, entendeu por bem reconhecer a plena legitimidade dos direitos e benefícios previstos no PDI do SESC, tanto que determinou seu integral cumprimento (...) 
Por seu turno, tem-se que a decisão retro de Primeira Instância foi completamente referendada pelo e. Tribunal Regional do Trabalho da 23ª Região, conforme consta do acórdão em anexo.
De igual forma, o TRT da 23ª Região também referendou o PDI do SENAC, a fim de determinar fossem pagas todas as vantagens estipuladas no programa, conjuntamente com a multa de 40%/FGTS e a indenização do aviso prévio, em manifesta contradição as manifestações deduzidas nos autos do processo TC Processo 027.105/2016-4.
Tais decisões vão completamente de encontro às alegações dos presentes autos, no sentido de que o PDI teria previsto o pagamento de verbas ilegais. Ora, se de fato houvesse ilegalidade nas verbas trabalhistas e demais benefícios financeiros ostentados no aludido plano, a Justiça do Trabalho seria a primeira a assim declarar e rejeitar os pleitos formulados pelos trabalhadores. No entanto, ao contrário, reconheceu a higidez do PDI instituído tanto pelo SESC quanto pelo SENAC e determinou o pagamento dos benefícios financeiros nele previstos, que não haviam sido contemplados diante da suspensão ocorrida por força da decisão no processo nº TC Processo 027.105/2016-4/TCU.
Com efeito, a própria Justiça Laboral rebate todo o alegado nestes autos, demonstrando à saciedade a legitimidade dos benefícios e verbas trabalhistas garantidos no PDI.'
14.35. Ademais, assegura, ainda, que não houve qualquer favorecimento indevido, desproporcional e desarrazoado de empregados das entidades envolvidas, pelo universo de possíveis empregados em potencial em cada plano e considerando a autonomia de adesão por parte daqueles trabalhadores. Tanto é que, no âmbito do Sesc/MT, do total de 48 empregados aptos, apenas 26 aderiram. Já no Senac/MT, dos 11 que cumpriam os requisitos, 8 aderiram.
14.36. Segundo a defesa, 'os planos de demissão incentivada ou voluntária são instrumentos muito utilizados tanto por empregados privados quanto pelos públicos, tendo por finalidade principal a redução de custos por meio do enxugamento do quadro de pessoal'.
14.37. Diz respeito a uma espécie de transação a partir de concessões mútuas em que, por um lado, o empregado recebe vantagens além daquelas previstas na rescisão imotivada, a título de incentivo à adesão ao programa. Já o empregador, com isso, reduz o risco de demandas laborais, evita a comoção social provocada pela demissão coletiva e também reduz custos em decorrência disso.
14.38. Conforme se extrai da lição do doutrinador Maurício Godinho Delgado, ministro do Tribunal Superior do Trabalho, ipssis llitteris  (sic) :
' (...) o Plano de Demissão Voluntária ou Incentivada assume característica de distrato contratual, embora o trabalhador aderente formalmente seja dispensado sem justa causa e por iniciativa patronal, já que inexiste no ordenamento justrabalhista a figura da dispensa por adesão a plano de demissão voluntária ou incentivada, como quer levar a crer as conclusões tomadas pela Unidade Técnica quanto no acórdão proferido por essa Corte de Contas.
De fato, a legislação trabalhista não possui regramento específico sobre o modo de instituição dos Plano de Demissão Voluntária no âmbito privado, de forma que a aplicação dessa espécie de programa deve partir dos regulamentos empresariais ou mediante instrumentos coletivos, que logicamente são produzidos de acordo com as fontes normativas que regulam o Direito do Trabalho, Administrativo, etc.'
14.39. Para reforçar seus argumentos sobre o tema, traz à tona transcrições extraídas do site 'Consultor Jurídico', da lavra da Sra. Livia Nunes, advogada especialista em Direito do Trabalho, assim como jurisprudência acerca dessa modalidade de dispensa do trabalhador com a implementação de planos dessa natureza.
14.40. O responsável assevera, portanto, que os planos adotados e aprovados pelo Sesc/MT e Senac/MT não se diferenciaram de qualquer outro já formulado no âmbito da iniciativa privada. É recorrente a sua utilização por essas instituições, conforme se observa, por exemplo, na notícia do site 'Jornal Valor Econômico' transcrita acerca do plano praticado pelo Banco Bradesco. Ademais, no entanto, é descabido compará-los com aqueles praticados pelo poder público, cujos servidores são estáveis.
14.41. De mais a mais, tomando como base a redução de custos e a otimização na gestão administrativa e de acordo com o posicionamento do Supremo Tribunal Federal, no julgamento do Recurso Extraordinário 590415, 'é válida a cláusula que dá quitação ampla e irrestrita de todas as parcelas decorrentes do contrato de emprego'.
14.42. Dessa forma, não passam de ilações fantasiosas e sem o menor respaldo jurídico as alegações de excepcionalidades atribuídas aos planos de demissão incentivada praticados pelas entidades de direito privado.
Análise
14.43. A legalidade da multa de 40% sobre o saldo do FGTS, da contribuição social de 10% sobre o FGTS e do aviso prévio indenizado previstos nos PDI do Sesc/MT e do Senac/MT, aprovados em 2016, foi amplamente discutida no bojo da representação que culminou no Acórdão 1260/2017-TCU-Plenário, da relatoria do ministro Weder de Oliveira.
14.44. Naquela ocasião, tomando como base o entendimento já perpetrado pelo Tribunal Superior do Trabalho e pelo próprio Tribunal de Contas da União, chegou-se ao veredicto de que as referidas verbas trabalhistas eram ilegais quando previstas com esses contornos em sede de plano de demissão incentivada, visto que o fato gerador de sua ocorrência guarda relação com a dispensa sem justa causa.
14.45. De fato, a Lei 8.036/1990 não faz a distinção entre PDI e dispensa sem justa causa. Mas tampouco deveria fazê-la, pois consistem em institutos completamente distintos. O TST considera que a adesão ao PDI demonstra que a situação de desemprego resultou de ato voluntário do empregado (acórdão E-RR 160200-44.2002.502.0029) . Por meio do Recurso de Revista AIRR 17343020105020462, o referido tribunal também reputou incontroverso que, com a adesão ao PDI, a iniciativa da ruptura contratual partira do beneficiário.
14.46. Já na dispensa sem justa causa, como o próprio nome sugere, o empregado se desvincula da entidade por iniciativa patronal. No art. 18, §1º, da Lei 8.036/1990, consta expressamente que a multa de 40% sobre os depósitos do FGTS deveria ser paga 'na hipótese de despedida pelo empregador sem justa causa'. Portanto, não haveria por que esse dispositivo legal fazer qualquer abordagem sobre planos de desligamentos, por meio dos quais os empregados se desvinculam voluntariamente da entidade.
14.47. O mesmo entendimento foi adotado em relação à contribuição social de 10% sobre o FGTS e ao aviso prévio indenizado, uma vez que dizem respeito a rubricas previstas em sede de dispensa imotivada, o que, no entanto, não se amolda aos casos de desligamento a pedido do empregado em adesão a outros direitos e benefícios previstos no plano.
14.48. Com efeito, decerto que, dada a natureza transacional dos planos de demissão voluntária, nada impede que os valores a elas equivalentes venham a ser incluídos nas compensações negociadas entre as partes. Aliás, para se tornarem atraentes para os empregados, os planos de desligamento voluntário via de regra preveem benefícios superiores àqueles que seriam pagos em demissões sem justa causa, ou seja, além do quantum inerente à demissão sem justa causa, são oferecidas vantagens adicionais aos interessados.
14.49. Neste particular, inclusive, sem nenhuma objeção por parte desta Corte de Contas sob o ponto de vista legal, os PDI do Sesc/MT e do Senac/MT contiveram benefícios complementares baseados em tempo de serviço, plano de saúde ao empregado e dependentes e vale alimentação por doze meses após o desligamento, atividades oferecidas pela própria entidade por dezoito meses após o desligamento, dentre outros.
14.50. Ademais, é dizer que a natureza transacional inerente a esses planos aliada à livre negociação entre partes de modo que se torne vantajoso para ambas as partes também encontra limitações no próprio ordenamento jurídico, na medida em que determinadas verbas trabalhistas têm caráter indenizatório e, em razão disso, destinam-se a albergar o empregado diante do infortúnio da dispensa sem justa causa de iniciativa do empregador, o que não se amolda aos desligamentos facultativos e voluntários adstritas aos planos em espécie, cuja decisão final cabe ao próprio beneficiário, mediante adesão.
14.51. Conforme sustentado pela defesa, a convalidação de benefícios muito mais extensos que aqueles concedidos no PDI instituído pelo Sesc/MT e pelo Senac/MT por parte deste Tribunal, com fundamento no Acórdão 365/1995-TCU-Plenário, da relatoria do então ministro Olavo Drummond, também não merece prosperar e, inclusive, essa alegação já fora combatida no seio da representação.
14.52. Malgrado o Tribunal tenha considerado legais as verbas concedidas, não o fez com base no minucioso exame técnico acerca da natureza jurídica do PDI e das verbas que, conforme a legislação trabalhista, apenas deveriam ser pagas no caso de dispensa sem justa causa. Naquela oportunidade, o relatório da unidade técnica que subsidiou o voto elencou os direitos legais e regulamentares dos optantes, sem, necessariamente, abordar os aspectos legais, limitou-se a alertar que deviam ser observados os princípios constitucionais do art. 37 e, acerca dos prêmios e benefícios assemelhados, não chegou a abordar as verbas trabalhistas como a multa de 40% sobre o saldo do FGTS e o aviso prévio indenizado.
14.53. De mais a mais, o fato de o PDI ter adotado os critérios de planos instituídos pelos departamentos nacionais, por si só, não demonstra a adequação dos critérios adotados, muito menos serve de fundamento para conferir legalidade aos instrumentos praticados pelo Sesc/MT e pelo Senac/MT.
14.54. Da mesma forma, a alegação de interpretações distintas para fatos semelhantes se demonstra meramente apelativa, dado que a própria defesa não enfrenta a controvérsia de forma precisa e detalhada. Como já abordado, em argumentações limita-se a informar que esta Corte de Contas considerou legais os planos outrora avaliados, pelo simples fato de ter recomendado sugestões de melhorias no sentido de otimizar a relação custo-benefício e a previsão da redução do quadro de pessoal e o detalhamento da redução do custo dos novos empregados na folha de pagamento derivadas da implementação de planos de demissão incentivada.
14.55. Por último, acerca dos julgados de reclamações trabalhistas intentadas por empregados do Sesc/MT e do Senac/MT perante a Justiça do Trabalho, ainda que exitosos em favor das partes autoras, no entendimento desta Corte de Contas, a existência até mesmo de processos no Poder Judiciário e no TCU com idêntico objeto não caracteriza repetição de sanção sobre mesmo fato - bis in idem - tampouco litispendência. No ordenamento jurídico brasileiro vigora o princípio da independência das instâncias, cuja essência diz respeito à possibilidade de ocorrer condenações simultâneas nas diferentes esferas jurídicas (cível, criminal e administrativa) . Eventual recolhimento do débito, em um ou outro processo, serve para comprovação de quitação e sana a dívida, nos termos do Acórdão 115/2018-TCU-Segunda Câmara, da relatoria da Ministra Ana Arraes.
14.56. Sobre esse tema, o Supremo Tribunal Federal tem apoiado a tese da independência entre as instâncias administrativa e penal, a teor dos Mandados de Segurança 26.969-DF e 25.880-DF, no que é acompanhado pelo Superior Tribunal de Justiça, no bojo dos Mandados de Segurança 7080- DF, MS 7138-DF e 7042-DF, corroborando, por extensão, o entendimento esposado por esta Corte de Contas.
14.57. De mais a mais, as decisões proferidas pela Justiça do Trabalho, sob qualquer fundamento, não vinculam a decisão administrativa proferida pelo TCU, em razão da sobredita independência das instâncias, salvo quando se tratar de sentença absolutória no juízo criminal fundada no reconhecimento da inexistência material do fato ou na negativa de autoria, os quais detêm o condão de impedir a responsabilização civil e administrativa do agente. É o que dispõe o Acórdão 6903/2018-TCU-Segunda Câmara, da relatoria da Ministra Arraes, dentre outros precedentes no mesmo sentido.
14.58. Não bastassem essas considerações, o teor das decisões acostadas pela defesa demonstra que as questões relacionadas à legalidade de verbas trabalhistas constantes dos planos sequer foram enfrentadas pela Justiça Trabalho naquelas oportunidades (peças 123-125 e 128) .
14.59. A rigor, da sentença pertinente à ação trabalhista de autoria da Sra. Benedita Elizabeth de Amorim Neves (peça 123) , a título exemplificativo, observa-se que a higidez do plano mencionada se refere à relação laboral entre partes no momento em que a empregada, à época, aderiu ao plano, isso porque, antes mesmo da definição da controvérsia pelo TCU, a reclamante foi demitida sem justa causa por iniciativa do empregador e, naturalmente, sem o usufruto dos benefícios e direitos previstos no PDI, já que os seus efeitos estavam suspensos em sede de cautelar desta Corte de Contas.
14.60. Assim, a alegação do responsável em nada reflete nos presentes autos, considerando que a existência, por si só, de decisões favoráveis em sede de reclamações trabalhistas de autoria de ex-empregados do Sesc/MT e do Senac/MT perante a Justiça do Trabalho, não gera relação de prejudicialidade a ensejar o afastamento das irregularidades em comento.
Sobre a necessidade de redução de custos e da realização de estudo prévio sobre a viabilidade do PDI
Argumentação de defesa
14.61. Diversamente do apontado neste feito, conforme demonstram os estudos realizados pelo Sesc/MT e pelo Senac/MT (peças 130-131) , a necessidade de corte de gastos frente a redução da fonte de custeio dessas entidades deu ensejo à realização de estudo técnico a fim de evidenciar, principalmente, a economia que seria obtida com a realização do novo PDI. Aliás, a experiência exitosa de 2011 já havia demonstrado um nítido corte de gastos com pessoal.
14.62. De acordo com o planejamento e a estruturação preliminar dos planos de demissão incentivada em deslinde, em etapa de estudos que antecederam a elaboração das respectivas resoluções, conforme os critérios estabelecidos de 'idade igual ou superior a 45 anos' e vínculo empregatício com o Sistema Fecomércio-MT/SESC/SENAC pelo período mínimo de 15 anos ininterruptamente', no âmbito do Sesc/MT, a primeira etapa identificou 48 potenciais empregados. A partir disso, foram realizadas a segunda etapa no sentido quantificar os valores para estimar os impactos financeiros das rescisões contratuais, tomando como base os salários vigentes em dezembro de 2015, e a terceira etapa que consistiu na projeção financeira com a adoção do plano. Com isso, a defesa afirma que:
'Por conseguinte, a análise realizada demonstrou que o PDI do SESC era plenamente justificável sob o ponto de vista econômico, sendo certo afirmar que esta economia financeira projetada em dezembro de 2015 se realizaria de forma imediata, real e concreta, representando a considerável quantia de R$ 113.450,19 ao mês. Logo, seriam mais R$ 113.450,19 que o SESC passaria a ter disponível todos os meses para investimentos e melhorias em sua estrutura física, instalações, benfeitorias, tecnologias, capacitações, formações, etc., o que ao fim beneficiaria diretamente a atividade social prestada.
Concluída a análise prévia e constatada a viabilidade econômica do plano, o Conselho Regional do SESC/MT aprovou o PDI nos termos da Resolução n° 250/2016. Por conseguinte, cada um dos 48 empregados passíveis de adesão foi formalmente convocado a manifestar interesse em aderir ou não ao plano, sendo que ao final aderiram ao PDI os 26 empregados adiante nominados.'
14.63. Diante desse cenário, considerando os 26 empregados que aderiram ao plano do Sesc/MT, a economia mensal efetivamente gerada, caso todos estivessem se desligados, seria de R$ 121.934,78. Com a suspensão do plano pelo Tribunal, algumas rescisões que estavam programadas pelo PDI não foram concretizadas.
14.64. A partir das mesmas premissas adotadas pelo Sesc/MT, no âmbito do Senac/MT, os estudos elucidaram que 11 empregados atendiam aos requisitos fixados, e, com isso, a economia mensal estimada na folha era de R$ 65.113,89 e, portanto, o plano se demonstrou vantajoso. Desses empregados em potencial, 8 empregados aderiram ao PDI e a redução na folha passou a ser de R$ 60.518,60.
Análise
14.65. De pronto, ressalta-se que, durante toda a apuração das irregularidades adstritas aos PDI instituídos pelo Sesc/MT e pelo Senac/MT, em nenhum momento, este Tribunal se posicionou acerca da conveniência e oportunidade de sua implementação e, consequentemente, da necessidade ou não de redução do quadro de pessoal e de custos operacionais, mas sim exigiu que fossem acompanhados de fundamentos técnicos, jurídicos e financeiros que suportassem a tomada de decisão nos patamares adotados, sem prejuízo da continuidade das ações relevantes desempenhadas pelos respectivos serviços sociais autônomos, bem como da regular aplicação dos recursos públicos sob os prismas da legalidade, economicidade e eficiência.
14.66. Em toda a documentação apresentada pelo Sesc/MT e Senac/MT durante a fase apuratória da representação, não constaram qualquer estudo técnico avaliando as vantagens e desvantagens do PDI em termos operacionais para as entidades. A aludida suposta economia financeira, no entanto, apresenta diversas falhas quanto à demonstração efetiva da redução de gastos sob vários aspectos, os quais inclusive se assemelham aos já discutidos anteriormente.
14.67. Os cálculos da suposta economia mensal do PDI colacionados são frágeis e não considera a perda operacional de cargos que não seriam repreenchidos após o desligamento dos colaboradores que aderiram ao plano. Outro ponto foi a inexistência de justificativa técnica para a adoção de idade mínima de 45 anos e tempo de serviço de 15 anos, uma vez foram simplesmente assim definidos sem qualquer abordagem acerca da utilização desses scores. Por que 45 anos e não 50 como idade mínima, por exemplo?
14.68. A 'oxigenação do quadro de pessoal' (leia-se, substituição de empregados antigos por novos) poderia sim trazer benefícios financeiros, pois os empregados antigos, que se encontram nos últimos níveis da carreira, tendem a receber salários mais altos. Todavia, isso não necessariamente proporciona vantagens operacionais, visto que parte dos optantes detêm conhecimentos adquiridos ao longo dos vários anos de serviços e que são importantes para a manutenção das atividades rotineiras da entidade.
14.69. As atas deliberativas que aprovaram o PDI não apresentam qualquer abordagem e discussão analítica sobre os instrumentos colocados em pauta e tampouco fazem referência a pareceres técnicos, financeiros e jurídicos que deveriam subsidiar os planos. Limitaram-se a relatar em menos de meia página os objetivos genéricos do plano, que alguns conselheiros manifestaram dúvidas sobre a disponibilidade orçamentária para as despesas, embora não descrevam quais respostas foram porventura apresentadas (peças 6-7) .
14.70. Ainda sobre os contornos dos atos prévios que permearam a aprovação dos planos em testilha, cabe trazer à baila trechos do voto relacionado ao Acórdão 2916/2018-TCU-Plenário, da relatoria do ministro Benjamin Zymler, que tratou do pedido de reexame deliberado no bojo da representação originadora destes autos, in verbis:
'12. Aqui, quatro aspectos chamam particularmente a atenção:
i - a ausência de prévia inclusão do assunto na pauta da reunião, surpreendendo os demais conselheiros, a despeito de se tratar da aprovação de despesa que poderia superar R$ 12 milhões no exercício;
ii - o caráter genérico dos objetivos supostamente perseguidos ('aprimoramento dos serviços prestados' e 'otimização' da administração) , bem como a ausência de clara conexão entre tais objetivos e a medida que se propunha adotar;
iii - a indisfarçada ênfase nos benefícios conferidos aos empregados, mormente àqueles com tempo para aposentadoria; e
iv - o esclarecimento das dúvidas dos conselheiros pelo sr. Marcos Amorim, então Diretor Regional do Sesc, que viria a ser o segundo maior beneficiário do plano, com um crédito superior a R$ 1,1 milhão.
 (...) 
14. Ora, com a devida vênia, as etapas preliminares de uma ação administrativa desse tipo deveriam compreender, quando menos, o prévio levantamento de necessidades, a definição das metas a serem perseguidas e o desenvolvimento das estratégias para alcançá-las. Na verdade, esses é que seriam os estudos aptos a justificar o PDI, de modo que sua omissão nada mais é do que o reconhecimento tácito de falta de motivação adequada.
 (...) 
23. A situação no Senac não foi muito diferente. Para não me estender, limito-me a registrar que, entre os empregados considerados aptos à adesão, estavam a então diretora regional (principal beneficiária da entidade) e duas de suas assessoras. As três, juntas, fariam jus a uma indenização equivalente a 47% da despesa total estimada, no âmbito da instituição, com os desligamentos
24. Assim, diante da ausência de motivação idônea para sustentar os elevados dispêndios realizados pelo sistema Sesc/Senac em Mato Grosso com seus programas de desligamento de empregados, falha configurada pela não realização de prévios estudos de viabilidade técnica, operacional e financeira adequadamente fundamentados, tenho por correta e perfeitamente justificada a decisão desta Corte que assinou prazo para a anulação dos atos que instituíram aqueles planos.'
14.71. Assim, inexistindo elementos novos, tampouco provas robustas a elidir os fatos irregulares constatados, não há procedência na argumentação levantada pela defesa.
Sobre a ausência de obrigação de restituição ao erário e impugnação ao quantum exigido
Argumentação de defesa
14.72. A tese argumentativa sustenta que os planos partiram dos seguintes pressupostos: necessidade de se buscar o aprimoramento dos serviços prestados pelas entidades e, concomitantemente, aperfeiçoar suas administrações; diante da crise econômica nacional, implementar medidas para a redução dos custos operacionais, fortalecendo assim as reservas financeiras das entidades e, consequentemente, a continuidade dos serviços prestados; e promover a renovação do quadro de trabalhadores, reduzir custos e otimizar a gestão de pessoal.
14.73. Além de precedidos de estudos que demonstraram viabilidade econômica, as verbas e as indenizações previstas não feriram o primado da legalidade. Tanto é que o pagamento fora determinado pela Justiça do Trabalho, nos processos movidos pelos trabalhadores prejudicados pela decisão desta Corte de Contas no sentido de suspender os referidos planos, conforme já demonstrado.
14.74. Ademais, ao fazer referência a outros planos pretéritos instituídos e referendados pelo TCU, o responsável sustenta que:
'Sendo assim, não há falar-se em irregularidade no pagamento da multa de 40% sobre os depósitos de FGTS, tampouco do aviso prévio indenizado e demais verbas devidas no caso da rescisão contratual por iniciativa patronal sem justa causa, eis tratar-se de modalidade de resilição contratual aplicável ao caso concreto. Da mesma forma os benefícios concedidos como incentivo à demissão.
De igual sorte, o universo de possíveis trabalhadores candidatos ao plano, inclusive os aposentados ou em vias de se aposentar, não violou quaisquer princípios da administração pública, máxime os princípios da moralidade e impessoalidade.
Portanto, não há que se falar em qualquer conduta culposa do Réu, o que passou ao largo de demonstração.'
14.75. Acaso mantido o entendimento pela responsabilização do Sr. Hermes Martins da Cunha por pretenso dano ao erário das entidades envolvidas, a defesa afirma que o montante do débito apurado está indevidamente majorado.
14.76. Como já dito anteriormente, não há que se falar em ilegalidade do pagamento da contribuição de 10% sobre montante de todos os depósitos devidos referentes ao FGTS, conforme previsão na Lei Complementar 110/2001, uma vez que se trata de imposição legal, de natureza tributária, decorrente de todas as rescisões contratuais sem justa causa, razão pela qual esses valores devem ser extirpados do montante calculado.
14.77. Da mesma forma, a defesa pugna pela exclusão dos valores relativos aos empregados que não foram beneficiados com pagamentos decorrentes dos planos de demissão incentivada devido à suspensão dos efeitos a partir de decisão desta Corte de Contas, são eles: Márcia Regina da Silva Vecchi e Gislaine de Arruda e Silva Thomaz, do Senac/MT; e Marcos Amorim da Silva, Benedita Elizabeth Amorim Neves e João Batista de Oliveira Lemos, do Sesc/MT.
14.78. Por último, contesta-se, ainda, o critério de atualização do débito, 'que deve ocorrer a partir do efetivo dispêndio com cada empregado no que tange às verbas consideradas ilegais, através da taxa Selic (acórdão 1.247/2012 - TCU) '.
Análise
14.79. A análise acima discorrida já exauriu o entendimento acerca da legalidade das verbas previstas nas Resoluções Sesc/MT 250/2016 e Senac/MT 239/2016, notadamente a multa de 40% sobre os depósitos de FGTS, o aviso prévio indenizado e a contribuição social de 10% sobre os depósitos de FGTS, bem como o Tribunal já se posicionou por meio do Acórdão 1260/2017-TCU-Plenário, da relatoria do ministro Weder de Oliveira, razão pela qual carece de maiores abordagens acerca disso.
14.80. Com relação à exclusão dos pagamentos frustrados devido à suspensão dos efeitos dos PDI pelo Tribunal, conforme se observa nas planilhas de peça 11, os cálculos que subsidiaram a citação dos responsáveis contemplaram tão somente os valores efetivamente desembolsados em favor dos beneficiários que aderiram e receberam os recursos considerados ilegais a título de multa de 40% sobre os depósitos de FGTS, o aviso prévio indenizado, ou seja, aquilo que não foi pago aos empregados mencionados pela defesa não foi computado como débito nesta TCE.
14.81. Já os valores desembolsados decorrentes da contribuição social de 10% sobre os depósitos de FGTS também não foram computados como débito, uma vez que, no âmbito da representação, ficou constatado o recolhimento aos cofres públicos mediante guias de recolhimento rescisório do FGTS e não depositados em prol dos beneficiários do PDI. A quantificação do débito contou as verbas desembolsadas a título de multa de 40% dos saldos do FGTS e de aviso prévio indenizado (peças 10-11) .
14.82. Por derradeiro, não há reparos a serem realizados no critério de quantificação do montante apurado, de acordo com as memórias de cálculo (peças 10-11) e com os demonstrativos de débitos (peças 13-14) , conforme levantando pela defesa, a apuração já observou as datas de desembolsos indevidos de cada beneficiário, assim como a metodologia de atualização monetária partiu do Sistema Débito deste Tribunal, cujos fundamentos estão ancorados no art. 28 c/c os arts. 24 e 23, III, 'b' da Lei 8.443/92, c/c os arts. 1º, 2º e 3º da Lei 6.822/1980, bem como na Decisão 1.122/2000 TCU-Plenário e no Acórdão 1603/2011-TCU-Plenário com alterações do Acórdão 1247/2012-TCU-Plenário.
Sobre os pedidos finais
Argumentação de defesa
14.83. Após colacionar em sua defesa todos os documentos que suportam seus argumentos, uma vez resguardado o direito à ampla defesa e ao contraditório, o Sr. Hermes Martins da Cunha, por meio de seu representante legal, conclui da seguinte forma (com ajustes de estilo) :
'Diante de todo o exposto, que são as razões de fato e de direito necessárias, requer, Hermes Martins da Cunha, que Vossa Excelência digne-se a considerar regular as contas do Requerente qualificado no pórtico da presente peça, sobretudo pela ausência de comprovação da prática de atos ímprobos ou de malversação dos recursos das entidades mencionadas, reconhecendo, ainda, a regularidade do Plano de Demissão Incentivada implementado, a realização de estudos técnicos prévios ao aparelhamento do programa, bem como a economia gerada.
Requer comprovar o alegado por todos os meios de prova em Direito admitidos, sem exceção, sobretudo por meio da juntada de novos documentos, realização de prova pericial, em especial perícia contábil, oitiva de testemunhas e depoimento pessoal dos demais corresponsáveis.
Para fins de intimações quanto aos atos e termos processuais, requer-se que todas as publicações sejam remetidas exclusivamente em nome dos advogados JOSÉ ANDRÉ TRECHAUD E CURVO, inscrito na OAB/MT 6.605 e WILLIAM KHALIL, inscrito na OAB/MT 6.487, sob pena de nulidade, nos termos do art. 272, §2º, do CPC.'
Análise
14.84. Ante todo o exposto, tem-se que as alegações de defesa e razões de justificativa apresentadas pelo Sr. Hermes Martins da Cunha, por intermédio de seu representante legal, não merecem prosperar, porquanto se mostram insuficientes para afastar as irregularidades a ele atribuídas, uma vez que, na condição de presidente e membro dos Conselhos Regionais do Sesc/MT e do Senac/MT, à época, deu causa a pagamentos de verbas trabalhistas consideradas ilegais por meio de planos de demissão incentivada (PDI) , instituídos pelas Resoluções Sesc/MT 250/2016 e Senac/MT 239/2016, e a desligamentos e concessões de indenizações não amparadas pelo devido estudo de viabilidade técnica que demonstrasse, de forma objetiva, a vantajosidade operacional e financeira do referidos instrumentos.
14.85. De mais a mais, não há procedência nos demais pedidos suscitados. As normas que disciplinam o rito processual nesta Corte de Contas não preveem a oitiva de testemunhas, colheita de depoimentos e/ou produção de provas periciais eventualmente requeridas pelos responsáveis ou interessados. Verificada a ocorrência de irregularidades, a defesa do responsável é assegurada por meio de audiência e/ou citação, oportunidade em que devem ser apresentados seus argumentos por escrito, acompanhados de força probatória que entender suficiente e necessária a suportá-los, no prazo fixado.
14.86. Conforme preconiza o art. 162 do RI/TCU, 'as provas que a parte quiser produzir perante o Tribunal devem sempre ser apresentadas de forma documental, mesmo as declarações pessoais de terceiros'. Assim, testemunhos podem ser reduzidos a termo pela parte e juntados ao processo. Da mesma forma a perícia, que, assim entendendo pertinente, pode ser realizada e seu relatório colacionado aos autos. Em ambos os casos, a juntada de novos elementos deve ocorrer até o término da fase de instrução processual, nos termos do art. 160, § 1º, do RI/TCU.
14.87. Nesse sentido, também são os Acórdão 1292/2018-TCU-Primeira Câmara, da relatoria do ministro Bruno Dantas; 1481/2016-TCU-Plenário, da relatoria da Ministra Ana Arraes; e 271/2014-TCU-Plenário, da relatoria do ministro Benjamin Zymler.
15. Responsável (nome/CPF/função/gestão) : Sr. Marcos Amorim da Silva, XXX.421.071-XX, diretor-regional e membro do conselho regional do Sesc/MT, em 2016.
15.1. Irregularidades atribuídas para fins de citação:
Irregularidade 1: pagamento de verbas trabalhistas ilegais por meio do plano de demissão incentivada (PDI) instituído pela Resolução Sesc/MT 250/2016.
15.2. Irregularidades atribuídas para fins de audiência:
Irregularidade 3: desligamento de empregados e concessão de indenizações não amparadas pelo devido estudo de viabilidade técnica que demonstrasse, de forma objetiva, a vantajosidade operacional e financeira do plano de demissão incentivada (PDI) instituído pela Resolução Sesc/MT 250/2016.
16. Responsável (nome/CPF/função/gestão) : Sra. Márcia Regina da Silva Vecchi, XXX.003.508-XX, presidente e membro do conselho regional do Senac/MT, em 2016.
16.1. Irregularidades atribuídas para fins de citação:
Irregularidade 2: pagamento de verbas trabalhistas ilegais por meio do plano de demissão incentivada (PDI) instituído pela Resolução Senac/MT 239/2016.
16.2. Irregularidades atribuídas para fins de audiência:
Irregularidade 4: desligamento de empregados e concessão de indenizações não amparadas pelo devido estudo de viabilidade técnica que demonstrasse, de forma objetiva, a vantajosidade operacional e financeira do plano de demissão incentivada (PDI) instituído pela Resolução Senac/MT 239/2016.
16.3. Elementos de responsabilização: matriz contida no Apêndice I desta instrução.
17. Das alegações de defesa e razões de justificativa apresentadas pelo Sr. Marcos Amorim da Silva (peça 85) e pela Sra. Márcia Regina da Silva Vecchi (peça 84) , acompanhadas das respectivas análises.
17.1. De plano, cumpre assinalar que as alegações de defesa e razões de justificativas colacionadas aos autos pelo Sr. Marcos Amorim da Silva e pela Sra. Márcia Regina da Silva Vecchi foram apresentadas pelo mesmo representante legal e, mutatis mutandis, detêm os mesmos fundamentos, razão pela qual se reputa mais adequado trazê-las conjuntamente, com destaque às respectivas individualidades, sem prejuízo da análise da responsabilização na exata medida da participação de cada um.
17.2. Ademais, após delinear as irregularidades a eles atribuídas, a tese argumentativa foi formatada em tópicos os quais serão devidamente demonstrados e analisados individualmente quanto a sua procedência.
Sobre a incompetência do TCU na relação trabalhista afeta à atividade finalística do Sesc e do Senac
Argumentação de defesa
17.3. Inicialmente, as defesas sustentam que os recursos financeiros destinados ao pagamento do plano de demissão incentivada não é de competência deste Tribunal, uma vez que, consoante o entendimento do Supremo Tribunal Federal (STF) , o controle externo alcança a atividade finalística e não a gestão de pessoal das entidades do Sistema S, neste o caso o Sesc/MT e o Senac/MT.
17.4. Com fundamento nos Decretos 61.836/1967 61.843/1947 e 8.621/1946, que regulamentam as entidades envolvidas, conferindo-as autonomia administrativa e financeira, seus recursos não provêm da União, as contribuições originam-se dos próprios empregadores e trabalhadores e, segundo a doutrina de Kiyoshi Harada, suas contribuições não possuem natureza tributária, pois integram uma subespécie daquilo que a doutrina denomina de contribuições de interesse de categorias profissionais ou econômicas, com as especificações contidas no arts. 8º, V, e 149 da Constituição Federal de 1988 c/c art. 578 da CLT.
17.5. De acordo com o entendimento do STF, no RE 789874, da relatoria do ministro Teori Zavascki, a fiscalização do TCU perante as entidades do Sistema S recai somente em sua atividade finalística e com exclusividade, ou seja, sobre os recursos que recebe da União para investimento em sua atividade que objetiva cursos profissionalizantes e algumas especializações de trabalhadores e dentre outros da população empregado ou não no comércio, dado que as despesas com recursos humanos são custeadas pelas contribuições a que alude o art. 6º do Decreto 61.836/67, isto é, da iniciativa privada.
17.6. O mesmo decreto concedeu autonomia gerencial às entidades do Sistema S para gerir seus recursos humanos, determinar o regime de trabalho e as relações empregatícias, e o próprio TCU reconheceu tal autonomia na ocasião do item 9.5 do Acórdão 1260/2017-TCU-Plenário, na medida em que decidiu tão somente recomendar utilizando-se das expressões de conveniência e oportunidade inerentes ao poder discricionário.
17.7. A competência fiscalizatória do Tribunal, com base no art. 71 da Constituição Federal de 1988 deve ser interpretada restritivamente. Embora o TCU tenha afirmado em sua normativa 'O TCU e as Entidades do Sistema S' variadas competências sobre a auditoria no sistema S, o STF, no MS 33224, reafirmou o entendimento que o Sesc não se submete as regras da Lei 8.666/1993, pois não integra a administração pública direta ou indireta. O mesmo raciocínio pode ser extraído do art. 41 do Decreto 61.836/1967, que não condiciona o acesso de empregados via concurso público, significando que o Sistema S não está sujeito às diretrizes do art. 37 da Carta Magna.
17.8. O que também reforça o entendimento sobre a incompetência administrativa do TCU nessa matéria é o fato de o Ministério Público Estadual, não o Federal, ter instaurado inquérito para apurar a implementação do PDI do Sesc/MT e do Senac/MT. Aliás, o que leva a inexorável conclusão de que se estar diante de recursos privados.
17.9. Diante disso, já em sede de preliminar, a defesa sustenta que:
Dessarte, requer-se a extinção da Tomada de Contas, pois falace competência ao egrégio Tribunal de Contas da União para sindicar recursos da iniciativa privada, mesmo porque, é ônus desse Órgão de Controle trazer aos autos a origem dos recursos apto a fundamentar a auditoria realizada até para que se firme sua competência, é o que dispõe o Art. 373, I, do Código de Processo Civil e o Art. 36 da Lei 9.784/1999 - Lei do Processo Administrativo, caso haja insistência na sua equivocada aplicação.
Análise
17.10. A alegada autonomia gerencial e administrativa adstrita às entidades paraestatais não tem o condão de afastar o exercício pleno da competência de envergadura constitucional conferida a esta Corte de Contas no sentido de fiscalizar a boa e regular aplicação dos recursos públicos federais, em consonância com os princípios a eles adstritos.
17.11. Decerto que as entidades que compõem o Sistema S, pela natureza jurídica a elas inerente, carregam em sua essência uma série de peculiaridades que, inclusive, são reconhecidas pela jurisprudência desta Corte de Contas relacionadas, por exemplo, ao regramento das licitações, ingresso de funcionários em seus quadros, a despeito de limitados pelos princípios constitucionais aplicáveis à Administração Pública.
17.12. Não obstante, no bojo da representação que redundou nesta tomada de contas especial, o exame técnico revelou a ocorrência de irregularidades nos planos de demissão incentivada instituídos pelo Sesc/MT e Senac/MT, por meio das Resoluções Sesc/MT 250/2016 e Senac/MT 239/2016, cujas previsões de gastos alcançaram as importâncias de R$ 9.296.693,18 e R$ 3.461.267,82, respectivamente.
17.13. Naquela oportunidade, detectou-se que ambos os planos foram elaborados sem o devido estudo de viabilidade técnica que demonstrasse, de forma objetiva, sua vantajosidade operacional e financeira para as entidades, conforme Acórdão 1487/2009-TCU-Segunda Câmara, relator Augusto Sherman, e 3.140/2010-1ª Câmara, relator Augusto Nardes, assim como ficou demonstrado que as referidas jurisdicionadas também aprovaram despesas ilegais a título de multa de 40% sobre os depósitos de FGTS, aviso prévio indenizado e contribuição social de 10% sobre os depósitos de FGTS, verbas apenas devidas na hipótese de dispensa sem justa causa, em violação aos preceitos da Lei 8.036/1990, art. 18, §1º, Lei Complementar 110/2001, art. 1º, e Decreto-Lei 5.452/1994, art. 487.
17.14. Nesse contexto, emerge a teoria dos motivos determinantes no sentido de vincular o administrador aos motivos utilizados por fundamentos para a prática do ato administrativo e, dessa forma, há vício de legalidade não apenas quando inexistentes ou inverídicos os motivos suscitados pela administração, mas também quando verificada a falta de congruência entre as razões explicitadas no ato e o resultado nele contido (MS 15.290/DF, relator Castro Meira, Primeira Seção, julgado em 26.10.2011, DJ e 14.11.2011) .
17.15. In casu, não se constata a interferência do TCU na ação gerencial dos serviços sociais autônomos tratados nestes autos no sentido de, por exemplo, influir nas demissões voluntárias para a aventada oxigenação dos quadros e redução salarial para uma realidade mais aproximada da realidade, tampouco se observa a equiparação irrestrita entre agentes públicos e privados. Como se observa nos termos delineados acima, a atuação do controle externo partiu da exigência da necessidade de apresentação de fundamentos de ordem técnica, jurídica e financeira para a tomada de decisão nos patamares adotados.
17.16. Como sustentado, a despeito da autonomia administrativa e gerencial e de não pertencerem à administração pública, as entidades que compõem o Sistema S não dispõem de total liberdade para aplicar os valores compulsoriamente arrecadados junto aos contribuintes, mas devem empregá-los em conformidade com os seus objetivos institucionais e, assim, demonstrar aos órgãos de controle.
17.17. Esse entendimento, inclusive, está em total consonância com o controle finalístico referido pelas defesas no precedente do Supremo Tribunal Federal, na medida em que tanto o Sesc/MT quanto Senac/MT têm o dever de demonstrar a boa e regular aplicação das contribuições parafiscais a eles repassadas e destinadas a ações de interesse público. Ademais, o controle finalístico adstrito aos serviços sociais autônomos não afasta o controle da legalidade, legitimidade e economicidade dos atos por eles praticados na gestão dos recursos públicos de natureza tributária.
17.18. Em dado momento de suas argumentações, as defesas sustentam que os recursos utilizados para o pagamento dos valores decorrentes do PDI foram eminentemente privados e, dessa forma, escapam do controle deste Tribunal, a quem, inclusive, atribui o ônus da prova em contrário. Ademais, defendem a competência do art. 71 conferida pelo constituinte a esta Corte de Contas como restritiva.
17.19. A pessoa jurídica de direito privado, ao receber contribuições parafiscais de natureza tributária, objetivando alcançar uma finalidade pública, assume o papel de gestora pública naquele ato e, em consequência, está sujeita ao cumprimento da obrigação de prestar contas ao poder público, nos termos do artigo 70, parágrafo único, da Constituição Federal; por conseguinte, passa a recair, também, sobre essa entidade a presunção iuris tantum de ter dado causa a prejuízo ao erário eventualmente ocorrido na execução de suas ações, por imposição constitucional, com base no disposto no mesmo art. 70, parágrafo único, combinado com a parte final do II do art. 71 da Carta Magna.
17.20. Nesse contexto, ao tempo em que a defesa alega o uso exclusivo de recursos privados para adimplemento dos direitos e benefícios pagos aos empregados que aderiram ao PDI, é seu dever, da mesma forma, demonstrar que não foram utilizados valores públicos para tanto, na medida em que compete ao gestor demonstrar o bom e regular uso dos recursos que lhe foram confiados, recaindo sobre ele o ônus da prova, presumindo-se sua responsabilidade por irregularidade formal ou material na liquidação das despesas por ele perpetradas, salvo se, assim, conseguir justificar e demonstrar o contrário de forma inequívoca.
17.21. Não bastasse isso, o art. 5º, V, da Lei 8.443/1992, prevê expressamente que a jurisdição do TCU abrange 'os responsáveis por entidades dotadas de personalidade jurídica de direito privado que recebam contribuições parafiscais e prestem serviço de interesse público ou social'.
17.22. Como destinatários de recursos públicos, esses entes devem adotar, na execução de suas despesas, regulamentos próprios e uniformes, mantendo preservados os princípios gerais que norteiam a execução da despesa pública, tais como os da legalidade, da moralidade, da finalidade, da isonomia, da igualdade e da publicidade.
17.23. No âmbito das entidades paraestatais, o TCU exerce o controle sobre suas despesas considerando principalmente os princípios que resguardam o interesse público, respeitando a autonomia concedida a tais organizações pelo regime jurídico a que estão submetidas. Dessa forma, o que se exige dos administradores dessas entidades, além da observância aos seus objetivos sociais, é que suas normas internas previnam contra o desrespeito a tais princípios.
17.24. Nesse sentido, são os precedentes desta Corte de Contas, consubstanciados nos Acórdão 6045/2012-TCU-Primeira Câmara, da relatoria do ministro Walton Alencar Rodrigues; 873/2012-TCU-Primeira Câmara, da relatoria do ministro Valmir Campelo; 2606/2008-TCU-Plenário, da relatoria do ministro Aroldo Cedraz; 787/2007-TCU-Segunda Câmara, da relatoria do ministro Guilherme Palmeira, dentre outros afetos ao tema.
17.25. Por oportuno, a competência atribuída ao Ministério Público Estadual para irregularidades de sua alçada em nada reflete e/ou sequer guarda relação de prejudicialidade relacionada à jurisdição desta Corte de Contas, considerando que ambas as instituições detêm atribuições específicas conferidas pelo legislador e sem qualquer relação de interdependência e comunicabilidade.
17.26. Por último, a recomendação praticada pelo Tribunal, no uso de suas atribuições constitucionais, em regra, tem caráter colaborativo e não coercitivo, uma vez que se origina, em sua grande maioria, de situações em que se vislumbra a oportunidade de melhorias e justamente por isso estão imbuídas do caráter discricionário. Ao assim proceder, o TCU não só age no pleno exercício de sua competência perante os seus jurisdicionados como também contribui com o aperfeiçoamento das unidades jurisdicionadas, da gestão dos recursos públicos e do gerenciamento das políticas públicas em benefício da sociedade.
17.27. Destarte, inexistindo elementos novos, tampouco provas robustas a elidir os fatos irregulares constatados, não merece guarida a alegada incompetência deste Tribunal no trato das questões afetas à tomada de contas especial em apreço, nos termos suscitados pelas defesas.
Sobre a natureza jurídica do plano de demissão incentivada
Argumentação de defesa
17.28. Tomando como base a OJ 270 da SBDI-I e o art. 477, § 2º, da CLT, firmou-se o entendimento de que a natureza jurídica do valor pago a título de incentivo à demissão voluntária seria indenizatória, como forma de compensar a perda do emprego, mas não servindo para compensar outras verbas trabalhistas devidas. Ademais, a defesa destaca a decisão do STF, no âmbito do Recurso Extraordinário 590.415, com repercussão geral reconhecida:
'A transação extrajudicial que importa rescisão do contrato de trabalho, em razão de adesão voluntária do empregado a plano de dispensa incentivada, enseja quitação ampla e irrestrita de todas as parcelas objeto do contrato de emprego, caso essa condição tenha constado expressamente do acordo coletivo que aprovou o plano, bem como dos demais instrumentos celebrados com o empregado.'
17.29. No caso vertente, com a instituição do PDI pelas Resoluções Sesc/MT 250/2016 e Senac/MT 239/2016, objetivou-se, além do fim da relação de emprego, conferir aos respectivos beneficiários os pagamentos de verbas a título de incentivos financeiros, alimentares, assistenciais, social, assim como próprias de uma rescisão unilateral do contrato por dispensa injusta, consideradas ilegais por este Tribunal.
17.30. As entidades do Sistema S não usufruem do mesmo tratamento destinado às da Fazenda Pública que se vinculam à motivação dos atos administrativos, conforme previsto no Decreto 779/1969, assim como o Supremo, no julgamento do Recurso Extraordinário 589.998/PI, foi além e estendeu a necessidade de motivação para a prática legítima do ato de rescisão unilateral do contrato de trabalha a entidades da administração indireta, hipótese que também não atinge os serviços sociais autônomos.
17.31. Com fundamento em jurisprudência do Tribunal Superior do Trabalho e do Tribunal Regional Federal da 4ª Região, aduz que, em sede de PDI, são devidas as verbas como se fosse demissão por ato do empregador.
Análise
17.32. A legalidade da multa de 40% sobre o saldo do FGTS, da contribuição social de 10% sobre o FGTS e do aviso prévio indenizado previstos nos PDI do Sesc/MT e do Senac/MT, aprovados em 2016, foi amplamente discutida no bojo da representação que culminou no Acórdão 1260/2017-TCU-Plenário, da relatoria do ministro Weder de Oliveira.
17.33. Naquela ocasião, tomando como base o entendimento já perpetrado pelo Tribunal Superior do Trabalho e pelo próprio Tribunal de Contas da União, chegou-se ao veredicto de que as referidas verbas trabalhistas eram ilegais quando previstas com esses contornos em sede de plano de demissão incentivada, visto que o fato gerador de sua ocorrência guarda relação com a dispensa sem justa causa.
17.34. A Lei 8.036/1990 não faz a distinção entre PDI e dispensa sem justa causa. Mas tampouco deveria fazê-la, pois consistem em institutos completamente distintos. O TST considera que a adesão ao PDI demonstra que a situação de desemprego resultou de ato voluntário do empregado (acórdão E-RR 160200-44.2002.502.0029) . Por meio do Recurso de Revista AIRR 17343020105020462, o referido tribunal também reputou incontroverso que, com a adesão ao PDI, a iniciativa da ruptura contratual partira do beneficiário.
17.35. Já na dispensa sem justa causa, como o próprio nome sugere, o empregado se desvincula da entidade por iniciativa patronal. No art. 18, §1º, da Lei 8.036/1990, consta expressamente que a multa de 40% sobre os depósitos do FGTS deveria ser paga 'na hipótese de despedida pelo empregador sem justa causa'. Portanto, não haveria por que esse dispositivo legal fazer qualquer abordagem sobre planos de desligamentos, por meio dos quais os empregados se desvinculam voluntariamente da entidade.
17.36. O mesmo entendimento foi adotado em relação à contribuição social de 10% sobre o FGTS e ao aviso prévio indenizado, uma vez que dizem respeito a rubricas previstas em sede de dispensa imotivada, o que, no entanto, não se amolda aos casos de desligamento a pedido do empregado em adesão a outros direitos e benefícios previstos no plano.
17.37. Com efeito, decerto que, dada a natureza transacional dos planos de demissão voluntária, nada impede que os valores a elas equivalentes venham a ser incluídos nas compensações negociadas entre as partes. Aliás, para se tornarem atraentes para os empregados, os planos de desligamento voluntário via de regra preveem benefícios superiores àqueles que seriam pagos em demissões sem justa causa, ou seja, além do quantum inerente à demissão sem justa causa, são oferecidas vantagens adicionais aos interessados.
17.38. Neste particular, inclusive, sem nenhuma objeção por parte desta Corte de Contas sob o ponto de vista legal, os PDI do Sesc/MT e do Senac/MT contiveram benefícios complementares baseados em tempo de serviço, plano de saúde ao empregado e dependentes e vale alimentação por doze meses após o desligamento, atividades oferecidas pela própria entidade por dezoito meses após o desligamento, dentre outros.
17.39. Ademais, é dizer que a natureza transacional inerente a esses planos aliada à livre negociação entre partes de modo que se torne vantajoso para ambas as partes também encontra limitações no próprio ordenamento jurídico, na medida em que determinadas verbas trabalhistas têm caráter indenizatório e, em razão disso, destinam-se a albergar o empregado diante do infortúnio da dispensa sem justa causa de iniciativa do empregador, o que não se amolda aos desligamentos facultativos e voluntários adstritas aos planos em espécie, cuja decisão final cabe ao próprio empregado beneficiário, mediante adesão.
17.40. No caso vertente, as defesas colacionaram trechos de acórdão do Processo TST-ARR-1419-04.2015.5.06.0401 que podem levar esta Corte de Contas a erro, justamente porque não reflete o adequado entendimento perpetrado pela Justiça do Trabalho no bojo desta mesma decisão, assim como não condiz com a jurisprudência trabalhista, que assim dispôs no mérito (com destaques inseridos) :
'No entanto, não havendo nos autos notícia de que a adesão do autor ao Plano de Aposentadoria Incentivada do réu se deu com vício de consentimento, ou seja, sendo incontroverso que a adesão ao negócio jurídico em questão deu-se voluntariamente, considera-se regular a transação extrajudicial havida entre as partes, sendo válido o negócio jurídico, que se equipara ao pedido de demissão do empregado.
São indevidas, portanto, as parcelas referentes ao aviso-prévio e à indenização de FGTS, além das demais parcelas rescisórias inerentes à dispensa sem justa causa, situação que não restou configurada nestes autos.
A propósito, a jurisprudência desta Corte orienta-se no sentido de que a adesão a programa de incentivo a desligamento voluntário é incompatível com o pagamento de parcelas oriundas da dispensa imotivada.
 (...) 
ACORDAM os ministros da Sexta Turma do Tribunal Superior do Trabalho, por unanimidade, (I) negar provimento ao agravo de instrumento do reclamante; e (II) conhecer do recurso de revista do reclamado quanto ao tema 'Plano de Aposentadoria Incentivada - PAI', por divergência jurisprudencial, e, no mérito, dar-lhe provimento, para, considerando válida a adesão do reclamante ao 'Plano de Aposentadoria Incentivada - PAI' do banco reclamado, excluir da condenação o pagamento da multa de 40% do FGTS e do aviso-prévio, assim como das demais verbas inerentes à rescisão sem justa causa, restabelecendo a r. sentença, no particular.'
17.41. Destarte, inexistindo elementos novos, tampouco provas robustas a elidir os fatos irregulares constatados, reputa-se inarredável o entendimento já perpetrado acerca da ilegalidade da multa de 40% sobre o saldo do FGTS, da contribuição social de 10% sobre o FGTS e do aviso prévio indenizado previstos nos PDI do Sesc/MT e do Senac/MT, aprovados em 2016.
Sobre a participação do Sr. Marcos Amorim da Silva e da Sra. Márcia Regina da Silva Vecchi no PDI
Argumentação de defesa
17.42. De pronto, a defesa assegura que o Sr. Marcos Amorim da Silva, apesar de ser Diretor Regional do Sesc/MT, à época, não elaborou o respectivo PDI e não determinou o pagamento de verbas a ele inerentes, conforme se observa no teor da ata e nas justificativas colhidas para fundamentar a implementação do plano.
17.43. O responsável foi contratado pelo Sesc em 1º/6/1987 e exerceu como última função o encargo de diretor regional. Em 26/1/2016, foi implementado o PDI, cujos fundamentos e estudos foram encaminhados pelo então Presidente Sr. Hermes Martins da Cunha. Nesse particular, é inegável a existência de estrutura hierárquica com a disciplina de deveres e poderes dos empregados em todos os escalões e, por isso, não há como imputar ao Sr. Marcos Amorim da Silva a ausência de estudos de viabilidade técnica para fundamentar a implementação, visto que não tinha poderes para isso, assim como não era de sua competência assim proceder.
17.44. Para reforçar seus argumentos em relação ao enquadramento do Sr. Marcos Amorim da Silva, a defesa traça o seguinte cenário argumentativo:
'Assente que Marcos Amorim não detinha competência para a prática do ato lhe imputado, torna-se lógico que não há que falar em responsabilidade solidária, nem subsidiária (Art. 5° do Decreto 61.836/67) pela implementação do PDI e aqui há urna contradição na lógica jurídica levantada pela Auditoria, vez que se o Sesc deve responder perante o TCU e é isso que afirma os nobres Auditores, não haveria razão para invocar-se um instituto do direito civil, como é o caso da responsabilidade solidária, Arts. 264 a 285 do Código Civil, que a teor do Art. 265 do mesmo diploma não se presume, resulta da lei ou da vontade das partes.
A indagação que poderia elevar é a seguinte: em qual lei está baseada a responsabilidade solidária imputada ao Defendente? Se as imputações decorrem de ato praticado em assembleia geral que foi convocada para deliberar sobre vários assuntos, dentre eles, o PDI, inclusive com todas as justificativas técnicas previamente levadas à reunião pelo Presidente do Sistema Fecomércio, que presidiu a reunião do Sesc e Senac.
 (...) 
Ainda é de ser ressaltado que a solidariedade dos agentes públicos é subjetiva. Colha-se, a propósito o Acórdão 386/1995-TCU-Segunda Câmara (TC-Processo 574.084/1993-2) que reconheceu a impossibilidade de ser aplicada a responsabilidade objetiva ao agente pela prática de atos administrativos, que, mesmo neste caso, pede-se vênia, passa longe, pois estamos diante de pessoa jurídica de direito privado.
 (...) 
Portanto, não faz sentido atribuir a Marcos Amorim a responsabilidade solidária pela implementação do aludido PDI, quando na verdade, não há qualquer tipo de responsabilidade a ser aferida neste caso, posto que não há qualquer elemento de culpa lato senso a ser-lhe imputada, ao contrário, os estudos de viabilidade técnica apta a fundamentar a implementação do PDI foi antecedente a reunião da assembleia e conduzida pelo então Presidente, com apoio no Art. 28, I - f do Decreto 61.836/67.'
17.45. Já a Sra. Márcia Regina da Silva Vecchi era diretora regional substituta à época da implementação do PDI e, contudo, não o elaborou, nem determinou o pagamento das verbas previstas, prova disso é a ata do conselho e as justificativas do próprio presidente do conselho regional deliberativa sobre o plano.
17.46. No presente caso, a responsável foi contratada em 2/5/2000 pelo Senac e exerceu sua última função na instituição como analista consultora. Em 26/1/2016, foi implementado o PDI, cujos fundamentos e estudos foram encaminhados pelo então Presidente Sr. Hermes Martins da Cunha. Nesse particular, é inegável a existência de estrutura hierárquica com a disciplina de deveres e poderes dos empregados em todos os escalões e, por isso, não há como imputar a Sra. Márcia Regina da Silva Vecchi a ausência de estudos de viabilidade técnica para fundamentar a implementação, visto que não tinha poderes para isso, assim como não era de sua competência assim proceder, no âmbito do Senac/MT.
17.47. Em seguida, a defesa da responsável faz as mesmas alusões ao tipo de responsabilidade a ela imputada para ao final, em específico:
'Portanto, não faz sentido atribuir a Márcia Vecchi a responsabilidade solidária pela implementação do aludido PDI, quando na verdade, não há qualquer tipo de responsabilidade a ser aferida neste caso, posto que não há qualquer elemento de culpa lato senso a ser-lhe imputada, ao contrário, os estudos de viabilidade técnica apta a fundamentar a implementação do PDI foi antecedente a reunião da assembleia e conduzida pelo então Presidente.'
Análise
17.48. O rito processual desta Corte de Contas é singular e decorre de suas atribuições outorgadas pela Constituição Federal de 1988, em seus arts. 70 e 71, por sua Lei Orgânica, consubstanciada na Lei 8.443, de 16 de julho de 1992, e pelo RI/TCU, aprovado pela Resolução-TCU 246, de 30 de novembro de 2016.
17.49. Sobre o ponto suscitado pela defesa em especial, os arts. 4º e 5º da Lei 8.443/1992 estabelecem que o Tribunal de Contas da União tem jurisdição própria e privativa, sobre as pessoas e matérias sujeitas à sua competência, abrangendo todos os responsáveis pela aplicação de quaisquer recursos públicos federais.
17.50. Disso revela-se que sua competência para a fiscalização não se limita a administradores públicos, mas também alcança qualquer um, pessoa física ou jurídica, de direito público ou privado, que utilizar recursos públicos.
17.51. Já o § 2º do art. 16, da Lei 8.443/1992, em contraponto ao argumento de defesa, determina que deve este Tribunal, ao julgar as contas dos responsáveis que derem causa a prejuízo ao erário, fixar a responsabilidade solidária dos agentes que praticaram que deram causa, contribuíram para a ocorrência e praticaram o ato tido por irregular, inclusive o terceiro que, como contratante do poder público, de qualquer modo haja concorrido para o cometimento do dano apurado, razão pela qual não merece guarida legal a responsabilidade subsidiária aventada, tampouco os fundamentos da defesa inerente a seus argumentos.
17.52. Nesse sentido, recita o Acórdão 1177/2007-TCU-Primeira Câmara, da relatoria do ministro Augusto Nardes, que: 'todos os que concorrerem para o cometimento de dano ao erário podem ser responsabilizados solidariamente, independentemente da existência de dolo ou má-fé, bastando a presença do elemento culpa, além do nexo de causalidade entre a ação omissivo-comissiva e o dano constatado', cujos elementos de responsabilização foram devidamente delineados e demonstrados ao responsável em sede de citação e audiência.
17.53. Sobre a participação do Sr. Marcos Amorim da Silva e da Sra. Márcia Regina da Silva Vecchi, os elementos constantes dos autos não demonstram a completa inocência de ambos acerca de todos os contornos dos PDI do Sesc/MT e do Senac/MT, inclusive antes mesmo de sua aprovação pelo colegiado competente.
17.54. Em 19/1/2016, antes mesmo da deliberação do conselho, o Sr. Marcos Amorim da Silva, à época, apresentou ao presidente documento intitulado de estudos técnicos acerca do PDI aventado e, ao final, manifestou-se, na condição de Diretor Regional do Sesc/MT, favorável à implementação do plano naquelas condições (peça 130) , ou seja, de forma precária e com verbas trabalhistas consideradas ilegais no entendimento deste Tribunal.
17.55. Ademais, a Ata CR Sesc/MT 1/2016, datada de 26/1/2016 (peça 7) , registrou que o Sr. Marcos Amorim da Silva, também na qualidade de Diretor Regional do Sesc/MT, assegurou a existência de disponibilidade orçamentária para as despesas decorrentes do PDI, assim como respondeu a indagações feitas pelos conselheiros (peça 7, p. 5) . Não se pode olvidar, ainda, que sua participou também ocorreu como membro do conselho regional e, portanto, responsável pela aprovação da Resolução Sesc/MT 250/2016.
17.56. Já a Sra. Márcia Regina da Silva Vecchi, da mesma forma, em 21/1/2016, também apresentou ao presidente documento intitulado de estudos técnicos acerca do PDI aventado e, ao final, manifestou-se, na condição de Diretor Regional do Senac/MT em exercício, favorável à implementação do plano naquelas condições (peça 131) , uma vez que se demonstrava financeiramente viável e não apresentava deficiências técnicas.
17.57. Por derradeiro, a Ata CR Senac/MT 1/2016, datada de 26/1/2016 (peça 6) também evidencia que a Sra. Márcia Regina da S. Vecchi aprovou o PDI precário e eivado de vícios, na condição de conselheira e, dessa forma, contribuiu para a ocorrência das irregularidades configuradas e tratadas nestes autos.
Sobre os pedidos finais
Argumentação de defesa
17.58. Uma vez resguardado o direito à ampla defesa e ao contraditório, por intermédio de seu representante legal, ao final, pugnaram pelo acolhimento da preliminar para afastar a competência administrativa desse egrégio Tribunal de Contas da União e, no mérito, pela absolvição sumária do Sr. Marcos Amorim da Silva e da Sra. Márcia Regina da Silva Vecchi, pois 'não praticaram qualquer ato tendente a macular valores públicos ou privados ao exercer seu mister por longos anos com dedicação, honorabilidade e compromisso com o Órgão que lhe empregou'.
Análise
17.59. Ante todo o exposto, tem-se que as alegações de defesa e razões de justificativa apresentadas pelo Sr. Marcos Amorim da Silva e pela Sra. Márcia Regina da Silva Vecchi, por intermédio de seu representante legal, não merecem prosperar, porquanto se mostram insuficientes para afastar as irregularidades a eles atribuídas, uma vez que, na condição de diretor regional e membro do conselho regional do Sesc/MT e do Senac/MT, à época, deram causa a pagamentos de verbas trabalhistas consideradas ilegais por meio de plano de demissão incentivada (PDI) , instituído pelas Resoluções Sesc/MT 250/2016 e Senac/MT 239/2016, e a desligamentos e concessões de indenizações não amparadas pelo devido estudo de viabilidade técnica que demonstrasse, de forma objetiva, a vantajosidade operacional e financeira dos referidos instrumentos.
18. Responsáveis (nome/CPF/função/gestão) : Sr. Aldemar Xavier Meira (XXX.096.848-XX) ; Sr. Aldo Pascoli Romani (XXX.746.291-XX) ; Sr. Almir Batista Santana (XXX.578.491-XX) ; Sr. Hamilton Domingos Teixeira (XXX.219.509-XX) ; Sr. João Flávio Barbosa Sales (XXX.320.521-XX) ; Sr. Jodeon Sampaio Silva (XXX.021.835-XX) ; Sr. José Pereira Filho (XXX.228.331-XX) ; Sr. Luís Carlos Oliveira Nigro (XXX.431.831-XX) ; Sr. Marco Sérgio Pessoz (XXX.212.721-XX) ; Sr. Orivaldo Júlio Alves (XXX.830.641-XX) ; Sr. Paulo Sérgio Ribeiro (XXX.111.981-XX) ; Sr. Roberto Peron (XXX.177.141-XX) ; todos membros do conselho regional do Sesc/MT, em 2016.
18.1. Irregularidades atribuídas para fins de citação:
Irregularidade 1: pagamento de verbas trabalhistas ilegais por meio do plano de demissão incentivada (PDI) instituído pela Resolução Sesc/MT 250/2016.
18.2. Irregularidades atribuídas para fins de audiência:
Irregularidade 3: desligamento de empregados e concessão de indenizações não amparadas pelo devido estudo de viabilidade técnica que demonstrasse, de forma objetiva, a vantajosidade operacional e financeira do plano de demissão incentivada (PDI) instituído pela Resolução Sesc/MT 250/2016.
18.3. Elementos de responsabilização: matriz contida no Apêndice I desta instrução.
19. Responsáveis (nome/CPF/função/gestão) : Sr. Aldemar Xavier Meira (XXX.096.848-XX) ; Sr. Adauto Vieira de Paula (XXX.445.309-XX) ; Sr. Aldo Pascoli Romani (XXX.746.291-XX) ; Sr. Almir Batista Santana (XXX.578.491-XX) ; Sr. Hamilton Domingos Teixeira (XXX.219.509-XX) ; Sr. João Flávio Barbosa Sales (XXX.320.521-XX) ; Sr. Jodeon Sampaio Silva (XXX.021.835-XX) ; Sr. José Bispo Barbosa (XXX.375.571-XX) ; Sr. José Pereira Filho (XXX.228.331-XX) ; Sr. Luís Carlos Oliveira Nigro (XXX.431.831-XX) ; Sr. Marco Sérgio Pessoz (XXX.212.721-XX) ; Sr. Orivaldo Júlio Alves (XXX.830.641-XX) ; Sr. Paulo Sérgio Ribeiro (XXX.111.981-XX) ; Sr. Roberto Peron (XXX.177.141-XX) ; todos membros do conselho regional do Senac/MT, em 2016.
19.1. Irregularidades atribuídas para fins de citação:
Irregularidade 2: pagamento de verbas trabalhistas ilegais por meio do plano de demissão incentivada (PDI) instituído pela Resolução Senac/MT 239/2016.
19.2. Irregularidades atribuídas para fins de audiência:
Irregularidade 4: desligamento de empregados e concessão de indenizações não amparadas pelo devido estudo de viabilidade técnica que demonstrasse, de forma objetiva, a vantajosidade operacional e financeira do plano de demissão incentivada (PDI) instituído pela Resolução Senac/MT 239/2016.
19.3. Elementos de responsabilização: matriz contida no Apêndice I desta instrução.
20. Das alegações de defesa e razões de justificativa dos responsáveis (peças 107-108) .
20.1. De plano, cumpre assinalar que as alegações de defesa e razões de justificativas colacionadas aos autos pelos responsáveis acima nominados (itens 18 e 19) foram apresentadas pelo mesmo representante legal e detêm os mesmos fundamentos para todos, razão pela qual se reputa mais adequado trazê-las conjuntamente, com destaque às respectivas individualidades, acaso existentes, sem prejuízo da análise da responsabilização na exata medida da participação de cada um, se necessário.
20.2. Ademais, após delinear as irregularidades a eles atribuídas, a tese argumentativa foi formatada em tópicos os quais serão devidamente demonstrados e analisados individualmente quanto a sua procedência.
Sobre a necessidade de revogação da cautelar proferida pelo TCU
Argumentação de defesa
20.3. Inicialmente, com fundamento nos arts. 20 a 24 da Lei de Introdução às Normas do Direito Brasileiro (LINDB) , considerando a ausência de normas aplicáveis ao Sistema S que definam quais os benefícios podem ser concedidos em um plano de demissão voluntária e diante da ausência de um entendimento sedimentado do TCU sobre esse assunto, a defesa sustenta que o julgamento do TC Processo 027.105/2016-4 ocorreu baseado em valores jurídicos abstratos de economicidade e, no entanto, foram desconsiderados os obstáculos e dificuldades reais do gestor.
20.4. A exigência de estudo minucioso de viabilidade técnica que demonstre detalhadamente a vantajosidade operacional e financeira do plano determinada pelo TCU não estava normatizada anteriormente, do que se conclui se tratar de orientação nova, razão pela qual, para que seja invalidado o plano e responsabilizado o gestor não se demonstra razoável assim proceder sem que haja antes um regime de transição para o cumprimento do novo dever. 
20.5. Diante disso, sustenta que a medida cautelar proferido por esta Corte de Contas causou um dano social e, em razão disso, pede-se a revogação da cautelar que suspendeu os pagamentos, de forma a evitar a imposição de ônus excessivo àqueles funcionários que, mediante boa-fé, aderiram ao plano de demissão incentivada e agora se encontram desamparados.
Análise
20.6. No âmbito do processo TC Processo 027.105/2016-4 (apenso) , este Tribunal apurou as irregularidades aventadas pela Controladoria-Geral da União a respeito dos planos de demissão incentivada instituídos pelo Sesc/MT e pelo Senac/MT no início de 2016.
20.7. Naquela ocasião, de fato, consoante o despacho de 11/10/2016 (peça 8 do apenso) , caracterizado fumus boni iuris e o periculum in mora, o ministro-Presidente Aroldo Cedraz determinou a suspensão cautelar, inaudita altera pars, dos pagamentos relativos aos planos previstos nas Resoluções Sesc/MT 250/2016 e Senac/MT 239/2016, a qual, na sequência, fora homologada em sessão ordinária do Plenário, em consonância com o art. 276, § 1º, do RI/TCU (peça 9 do apenso) . Ato contínuo, o ministro-relator Weder de Oliveira, considerando os esclarecimentos prestados pelas respectivas entidades em sede de oitiva, manteve os exatos termos da medida cautelar, nos termos do despacho de 28/11/2016 (peça 21 do apenso) .
20.8. Depois disso, após a percuciente análise empreendida pela unidade técnica, que contou com diligências e inspeção junto ao Sesc/MT e ao Senac/MT, este Tribunal, nos termos do Acórdão 1260/2017-TCU-Plenário, assim deliberou em específico:
'9.2. assinar prazo de 15 (quinze) dias, a contar da ciência desta deliberação, para que os departamentos regionais do Serviço Social do Comércio (Sesc/MT) e do Serviço Nacional de Aprendizagem Comercial (Senac/MT) no Estado de Mato Grosso adotem as providências pertinentes com vista à anulação das resoluções Sesc/MT 250/2016 e Senac/MT 239/2016, que instituíram os planos de desligamento incentivado, preservando-se tão somente os direitos dos funcionários que foram efetivamente desligados até a data da suspensão cautelar do programa;'
20.9. Observa-se, pois, que esta Corte de Contas determinou a anulação das resoluções consideradas inválidas, assim como preservou o direito dos funcionários que foram efetivamente desligados até então, de modo que não mais subsistem os efeitos decorrentes da medida cautelar e, dessa forma, não há que se falar em sua revogação. Sobre esse ponto, cabe trazer à baila as considerações perpetradas pelo ministro-relator Weder de Oliveira, no voto do Acórdão 2160/2017-TCU-Plenário, que tratou dos embargos de declaração opostos, nos seguintes termos:
'Há que se atentar para o fato de que, ainda que se imponha à administração pública a obrigação de declarar a nulidade de ato administrativo eivado de vícios insanáveis, também há necessidade de se garantirem direitos obtidos por terceiros de boa-fé, que não concorreram para as ilicitudes verificadas.
Os funcionários que aderiram ao PDI implementado pelo Sesc/MT e pelo Senac/MT confiaram na aparente legalidade das resoluções. Portanto, no caso concreto, a decisão embargada visou à observância do princípio da legalidade, sem descuidar da preservação dos princípios da segurança jurídica e da boa-fé.'
20.10. Por último, observa-se que os fundamentos utilizados pela defesa, consubstanciados nos arts. 20 a 24 da LINDB, referem-se às inovações trazidas pela Lei 13.655/2018 que passaram a vigorar no ordenamento jurídico brasileiro após decorridos 180 dias de sua publicação oficial, em 26/4/2018, e, por essa razão, sequer eram conhecidas e válidas na época em que este Tribunal proferiu a medida cautelar e o Acórdão 1260/2017-TCU-Plenário, na sessão extraordinária de 14/6/2017.
Sobre a insubsistência da responsabilização dos gestores
Argumentação de defesa
20.11. Os responsáveis não participaram da elaboração do PDI, não presidiram a sessão que aprovou os regulamentos e limitaram-se a deliberar sobre o tema objeto da convocação, na forma regimental do Sesc/MT e do Senac/MT.
20.12. Não há norma que imponha regras específicas sobre o desenvolvimento desses planos, assim como inexiste regramento que exija a elaboração de estudos prévios ou que definam os benefícios que pode integrá-los, razão pela qual se torna descabida a imposição ou proibição de uma conduta específica ao gestor, sob pena de gerar grave insegurança jurídica, além de violar os princípios da legalidade e da anterioridade previstos no art. 5º, XXXIX, da Constituição Federal de 1988. Além disso, a Lei 9.784/1999 não se aplica ao Sistema S e os dispositivos da Lei 8.036/1990, da Lei Complementar 110/2001 e da CLT tidos por violados não vedam a inclusão das rubricas impugnadas.
20.13. Em nenhum momento, os gestores agiram de modo a criar prejuízo às entidades ou malversaram recursos. Ao contrário, buscaram com o PDI modernizar e aprimorar a gestão do Sesc e Senac e não poderiam estar sendo responsabilizados. Ainda que assim fosse esse o entendimento, no entanto, a defesa, com base nos Acórdão 1487/2009-TCU-Segunda Câmara e 3140/2010-TCU-1ª Câmara, sustenta que, no âmbito do Sesi/GO, somente o diretor regional e superintendente foram responsabilizados pelas irregularidades encontradas no PDI, assim como este Tribunal limitou-se a considerar o ato irregular de gestão, com aplicação de multa, sem condenação ao ressarcimento de valores por eventual dano ao erário.
Análise
20.14. O art. 5º, V, da Lei 8.443/1992, prevê expressamente que a jurisdição do TCU abrange 'os responsáveis por entidades dotadas de personalidade jurídica de direito privado que recebam contribuições parafiscais e prestem serviço de interesse público ou social'.
20.15. Como destinatários de recursos públicos, esses entes devem adotar, na execução de suas despesas, regulamentos próprios e uniformes, mantendo preservados os princípios gerais que norteiam a execução da despesa pública, tais como os da legalidade, da moralidade, da finalidade, da isonomia, da igualdade e da publicidade.
20.16. No âmbito das entidades paraestatais, o TCU exerce o controle sobre suas despesas considerando principalmente os princípios que resguardam o interesse público, respeitando a autonomia concedida a tais organizações pelo regime jurídico a que estão submetidas. Dessa forma, o que se exige dos administradores dessas entidades, além da observância aos seus objetivos sociais, é que suas normas internas previnam contra o desrespeito a tais princípios.
20.17. Nesse sentido, são os precedentes desta Corte de Contas, consubstanciados nos Acórdão 6045/2012-TCU-Primeira Câmara, da relatoria do ministro Walton Alencar Rodrigues; 873/2012-TCU-Primeira Câmara, da relatoria do ministro Valmir Campelo; 2606/2008-TCU-Plenário, da relatoria do ministro Aroldo Cedraz; 787/2007-TCU-Segunda Câmara, da relatoria do ministro Guilherme Palmeira, dentre outros afetos ao tema.
20.18. Dentro da estrutura de governança concebida pelos serviços sociais autônomos, destaca-se o conselho deliberativo que atua perante as entidades regionais como órgão de suma importância e relevância justamente pelo fato de, em suas competências por excelência, ter como atribuição deliberar sobre a regularidade dos atos de gestão, a aprovação de programas, orçamentos e prestação de contas, dentre outras.
20.19. Não obstante, em toda a documentação apresentada pelo Sesc/MT e Senac/MT durante a fase apuratória da representação, não constou qualquer estudo técnico avaliando as vantagens e desvantagens do PDI em termos operacionais para as entidades. A aludida suposta economia financeira, no entanto, apresentou diversas falhas quanto à demonstração efetiva da redução de gastos sob vários aspectos, os quais inclusive se assemelham aos já discutidos anteriormente.
20.20. Os cálculos da suposta economia mensal do PDI se demonstram frágeis e não consideraram a perda operacional de cargos que não seriam repreenchidos após o desligamento dos colaboradores que aderiram ao plano. Outro ponto foi a inexistência de justificativa técnica para a adoção de idade mínima de 45 anos e tempo de serviço de 15 anos, uma vez foram simplesmente assim definidos sem qualquer abordagem acerca da utilização desses scores. Por que 45 anos e não 50 como idade mínima, por exemplo?
20.21. A oxigenação do quadro de pessoal poderia sim trazer benefícios financeiros, pois os empregados antigos, que se encontram nos últimos níveis da carreira, tendem a receber salários mais altos. Todavia, isso não necessariamente proporciona vantagens operacionais, visto que parte dos optantes detêm conhecimentos adquiridos ao longo dos vários anos de serviços e que são importantes para a manutenção das atividades rotineiras da entidade.
20.22. As atas deliberativas que aprovaram o PDI não apresentaram qualquer abordagem e discussão analítica sobre os instrumentos colocados em pauta e tampouco fizeram referência a pareceres técnicos, financeiros e jurídicos que deveriam subsidiar os planos. Limitaram-se a relatar em menos de meia página os objetivos genéricos do plano, que alguns conselheiros manifestaram dúvidas sobre a disponibilidade orçamentária para as despesas, embora não descrevam quais respostas foram porventura apresentadas (peças 6-7) .
20.23. In casu, tanto a ausência de estudos técnicos e econômicos prévios, adequadamente fundamentados, quanto o caráter meramente premial dos planos ficaram bem evidenciados nas próprias atas deliberativas que aprovaram as respectivas resoluções. Não se pode olvidar que ambos os PDI, de grande relevância e impacto sob os prismas operacionais e financeiros do Sesc/MT e do Senac/MT, foram ainda levados à apreciação dos membros dos conselhos como matéria extra-pauta (peça 6, p. 3, e peça 7, p. 4) .
20.24. Não bastasse isso, constatou-se também que os conselheiros aprovaram os planos de demissão incentivada sem qualquer embasamento em parecer jurídico que analisasse, ponto a ponto, a legalidade do plano e das indenizações concedidas.
20.25. Sendo assim, entende-se que a participação de todos os membros do conselho deliberativo foi decisiva e contribuiu sobremaneira com o desembolso irregular de recursos públicos sob a responsabilidade das entidades que eles representavam e detinham poder para assim exigir motivação idônea e legal para sustentar os elevados dispêndios realizados pelo Sesc/MT e Senac/MT com seus programas de desligamento de empregados.
20.26. Sobre a responsabilização de integrantes de conselho desta natureza, os precedentes desta Corte de Contas têm se posicionado no sentido de assim proceder nas ocasiões decorrentes de atos especificamente por ele examinados e endossados, ou seja, é restrita aos atos específicos que são submetidos à apreciação daquele colegiado e por ele aprovados em total consonância com as irregularidades configuradas nestes autos. Nesse sentido, são os Acórdão 760/2013-TCU-Plenário, da relatoria da Ministra Ana Arraes, e 750/2010-TCU-Plenário, da relatoria do ministro Augusto Nardes.
20.27. Por último, malgrado o Tribunal não tenha imputado débito no caso suscitado detectado no Sesi/GO assim como não tenha responsabilizado os membros do conselho regional, observa-se que, em nada se aproveitam os fundamentos lá perpetrados justamente pelo contexto peculiar atinente ao caso vertente tratado nestes autos, isso porque aqui depara-se com a aprovação de despesas consideradas ilegais em sede de planos de demissão incentivada que consequentemente ocasionaram o desembolso indevido de recursos públicos.
Sobre a natureza jurídica e autonomia administrativa das entidades do Sistema S
Argumentação de defesa
20.28. De pronto, a defesa afirma que todos os dispositivos violados apontados são dirigidos à Administração Pública e, dessa forma, não se aplicam aos serviços sociais autônomos por se tratar de pessoa jurídica de direito privado. Para suportar seus argumentos, colaciona decisões desta Corte de Contas e do Supremo Tribunal Federal nesse sentido. Da mesma forma, não se exige a realização de concurso público e a elas não se aplicam as Leis 8.666/1993 e 9.468/1997.
20.29. O princípio da legalidade aplicável a essas entidades não tem os mesmos contornos daquela exigida da Administração Pública, uma vez que, dada a sua natureza, pode fazer tudo aquilo que a lei não proíbe e, nesse contexto, a defesa assegura que:
'Nesse sentido, o Programa de Demissão previu o pagamento da multa de 40% do FGTS e do aviso prévio que tem amparo legal. As leis que regulam o FGTS e o aviso prévio não vedam que os referidos benefícios sejam concedidos em planos de demissão incentivada. Portanto, não há qualquer violação aos dispositivos da Lei 8.036/90, da LC 110/2001, do Decreto-Lei 5452/94 ou do Decreto 61.836/67.
Notoriamente, a elaboração e implementação de um programa de Demissão Incentivada está dentro dos limites da autonomia administrativa garantida à entidade que instituiu o referido.'
20.30. Em seguida, após o relato de todo o histórico acerca dos planos de demissão incentivada instituídos pelo Sesc/MT e pelo Senac/MT, seus objetivos e demais aspectos a eles inerentes, assim como todas as medidas empreendidas pelas entidades no bojo apuratório daquela representação, os responsáveis aduzem que há provas documentais nos autos que demonstram a existência de estudos técnicos/operacionais que precederam a aprovação dos planos, acompanhados das respectivas justificativas, assim como os critérios apresentados eram objetivos e atenderam às finalidades e, ao final, constatou-se a viabilidade econômica do plano.
Análise
20.31. A alegada autonomia gerencial e administrativa adstrita às entidades paraestatais não tem o condão de afastar o exercício pleno da competência de envergadura constitucional conferida a esta Corte de Contas no sentido de fiscalizar a boa e regular aplicação dos recursos públicos federais, em consonância com os princípios a eles adstritos.
20.32. No bojo da representação que redundou nesta tomada de contas especial, o exame técnico revelou a ocorrência de irregularidades nos planos de demissão incentivada instituídos pelo Sesc/MT e Senac/MT, por meio das Resoluções Sesc/MT 250/2016 e Senac/MT 239/2016, cujas previsões de gastos alcançaram as importâncias de R$ 9.296.693,18 e R$ 3.461.267,82, respectivamente.
20.33. Naquela oportunidade, detectou-se que ambos os planos foram elaborados sem o devido estudo de viabilidade técnica que demonstrasse, de forma objetiva, sua vantajosidade operacional e financeira para as entidades, conforme Acórdão 1487/2009-TCU-Segunda Câmara, relator Augusto Sherman, e 3140/2010-1ª Câmara, relator Augusto Nardes, assim como ficou demonstrado que as referidas jurisdicionadas também aprovaram despesas ilegais a título de multa de 40% sobre os depósitos de FGTS, aviso prévio indenizado e contribuição social de 10% sobre os depósitos de FGTS, verbas apenas devidas na hipótese de dispensa sem justa causa, em violação aos preceitos da Lei 8.036/1990, art. 18, §1º, Lei Complementar 110/2001, art. 1º, e Decreto-Lei 5.452/1994, art. 487.
20.34. Nesse contexto, emerge a teoria dos motivos determinantes no sentido de vincular o administrador aos motivos utilizados por fundamentos para a prática do ato administrativo e, dessa forma, há vício de legalidade não apenas quando inexistentes ou inverídicos os motivos suscitados pela administração, mas também quando verificada a falta de congruência entre as razões explicitadas no ato e o resultado nele contido (MS 15.290/DF, relator Castro Meira, Primeira Seção, julgado em 26.10.2011, DJ e 14.11.2011) .
20.35. In casu, não se constata a interferência do TCU na ação gerencial dos serviços sociais autônomos tratados nestes autos no sentido de, por exemplo, influir nas demissões voluntárias para a aventada oxigenação dos quadros e redução salarial para uma realidade mais aproximada da realidade, tampouco se observa a equiparação irrestrita entre agentes públicos e privados. Como se observa nos termos delineados acima, a atuação do controle externo partiu da exigência da necessidade de apresentação de fundamentos de ordem técnica, jurídica e financeira para a tomada de decisão nos patamares adotados.
20.36. Como sustentado, a despeito da autonomia administrativa e gerencial e de não pertencerem à administração pública, as entidades que compõem o Sistema S não dispõem de total liberdade para aplicar os valores compulsoriamente arrecadados junto aos contribuintes, mas devem empregá-los em conformidade com os seus objetivos institucionais e, assim, demonstrar aos órgãos de controle.
Sobre a natureza jurídica dos planos de demissão incentivada
Argumentação de defesa
20.37. Segundo a defesa, o PDI diz respeito a um acordo celebrado entre empregador e empregados visando a satisfação imediata de necessidades operacionais tendentes a oportunizar às partes vantagens não previstas em caso de uma rescisão ordinária do contrato de trabalho. Nessa linha, os benefícios podem ser livremente pactuados não havendo legislação que indique padrões ou requisitos e providências a serem adotadas pelas empresas interessadas na estruturação de um programa como o que se debate nos presentes autos.
20.38. Conforme já demonstrado, as entidades vinculadas ao Sistema 'S' não integram a Administração Pública, sendo reconhecidas, inclusive nesta Egrégia Corte de Contas, como entidades de natureza privada. Portanto, não há falar em necessidade de motivação nos termos do Art. 37 da Constituição Federal.
20.39. Com a instituição do PDI pelas Resoluções Sesc/MT 250/2016 e Senac/MT 239/2016, objetivou-se, além do fim da relação de emprego, conferir aos respectivos beneficiários os pagamentos de verbas a título de incentivos financeiros, alimentares, assistenciais, social, assim como próprias de uma rescisão unilateral do contrato por dispensa injusta, consideradas ilegais por este Tribunal.
20.40. Sobre o entendimento do Tribunal Superior do Trabalho, a defesa traz à baila o seguinte argumento suportado em precedentes:
'Mais especificamente, percebe-se que a jurisprudência do TST assenta que, em caso de adesão do trabalhador a plano de desligamento incentivado, o empregador não está obrigado a pagar a multa de 40% do FGTS. Mas nada impede que, por liberalidade, o empregador conceda essa vantagem ao aderente. E uma vez previsto o pagamento da multa de 40 % do FGTS no termo de adesão, obriga-se ao pagamento.
 (...) 
Assim, não há como se concluir que a aprovação do PDI violou qualquer normativo legal trabalhista.'
20.41. De acordo com o entendimento do STF, nos termos do RE 58.998/PI, apenas as sociedades de economia mista e ou as empresas públicas necessitam de motivação para implementar um Programa de Demissão Incentivada. Ademais, a defesa destaca a necessidade de haver vantagens operacionais e financeiras em substituição às demissões por parte do empregador.
Análise
20.42. É obrigação de a entidade demonstrar que os critérios adotados no PDI se mostram mais vantajosos que a demissão sem justa causa, em atenção ao princípio da economicidade. Da mesma forma, cabe ao gestor demonstrar os motivos que a fundamentaram.
20.43. Quanto à previsão do pagamento da multa de 40% sobre o saldo da conta do FGTS, tem-se a jurisprudência do Tribunal Superior do Trabalho - TST - Recurso de Revista RR 7678620125150127:
'Ementa: RECURSO DE REVISTA. ADESÃO A PLANO DE DEMISSÃO VOLUNTÁRIA - PDV, MULTA DE 40% DO FGTS E AVISO PRÉVIO INDEVIDOS. RESCISÃO CONTRATUAL POR INICIATIVA DO EMPREGADO. A atual jurisprudência do Tribunal Superior do Trabalho entende que a adesão a plano de demissão voluntária equivale à rescisão de contrato de trabalho por iniciativa do empregado. Logo, o empregado que adere a PDV não possui direito a aviso prévio, tampouco à multa de 40% do FGTS, salvo no caso de comprovado vício de consentimento.'
20.44. Portanto, segundo o precedente acima, o PDV é similar ao pedido de demissão, e não à dispensa sem justa causa do empregado, o que geraria o pagamento do consectário em espécie. Nesta mesma linha, o art. 18, §1º, da Lei 8.036/1990 dispõe que a multa de 40% sobre os depósitos do FGTS deriva de despedida pelo empregador sem justa causa. Uma vez que os programas de incentivo a demissão resultam de transações entre as partes, a previsão deste pagamento não se enquadra na previsão legal e constitui um ônus injustificado aos cofres públicos.
20.45. Por derradeiro, os mesmos argumentos referentes ao entendimento do STF acima suscitado já foram abordados no bojo da representação e em recurso, conforme se extrai do voto do relator do Acórdão 334/2019-TCU-Plenário:
'12. De outra parte, quanto ao entendimento atribuído ao STF, tem-se que a Suprema Corte, em verdade, limitou-se a assentar que 'a dispensa do empregado de empresas públicas e sociedades de economia mista que prestam serviços públicos deve ser motivada', em que pese inexistir, na hipótese, direito à estabilidade prevista no art. 41 da CF (RE 589.998) . Isso, por óbvio, é bem diferente de afirmar, como querem os embargantes, que 'apenas as sociedades de economia mista e ou as empresas públicas necessitam de motivação para implementar um Programa de Demissão Incentivada'.'
Sobre o pedido final
Argumentação de defesa
20.46. Após colacionar em sua defesa documentos inerentes aos planos em testilha, uma vez resguardado o direito à ampla defesa e ao contraditório, os responsáveis em apreço, por meio de seu representante legal, concluem da seguinte forma (com ajustes de estilo) :
'Para que seja dada efetividade às garantias constitucionais da ampla defesa e do contraditório, é imprescindível que a D. unidade técnica se debruce sobre a documentação ora acostada para que nova instrução traga uma análise acerca dos estudos que confirmam a regularidade da implementação dos Programas de Demissão Incentivada levados a efeito pelas regionais do Sesc e do Senac do Mato Grosso, privilegiando-se o contraditório e a ampla defesa.
Por todo o exposto, protesta-se pelo julgamento regular do presente processo, com a revogação da cautelar deferida anteriormente, uma vez que amplamente comprovado a realização de estudos técnicos pretéritos à aprovação dos Programas de Demissão Voluntária levados a efeito pelas entidades regionais do Sesc e do Senac no estado do Mato Grosso, bem como pelo fato de que os programas não violaram qualquer normativa trabalhista.
Alternativamente, caso entenda-se que os estudos apresentados foram conduzidos com alguma irregularidade, protesta-se pelo retorno dos autos à D. unidade técnica para nova instrução, de modo que os Requerentes possam se defender objetivamente sobre as irregularidades identificadas.'
Análise
20.47. Ante todo o exposto, tem-se que as alegações de defesa e razões de justificativa apresentadas pelos Srs. Aldemar Xavier Meira, Adauto Vieira de Paula, Aldo Pascoli Romani, Almir Batista Santana, Hamilton Domingos Teixeira, João Flávio Barbosa Sales, Jodeon Sampaio Silva, José Bispo Barbosa, José Pereira Filho, Luís Carlos Oliveira Nigro, Marco Sérgio Pessoz, Orivaldo Júlio Alves, Paulo Sérgio Ribeiro, Roberto Peron, por intermédio de seu representante legal, não merecem prosperar, porquanto se mostram insuficientes para afastar as irregularidades a eles atribuídas, uma vez que, na condição de membros do conselho regional, à época, deram causa a pagamentos de verbas trabalhistas consideradas ilegais por meio de planos de demissão incentivada (PDI) , instituídos pelas Resoluções Sesc/MT 250/2016 e Senac/MT 239/2016, e a desligamentos e concessões de indenizações não amparadas pelo devido estudo de viabilidade técnica que demonstrasse, de forma objetiva, a vantajosidade operacional e financeira dos referidos instrumentos.
20.48. De mais a mais, não há procedência no pedido de nova análise acerca dos estudos que subsidiaram a implementação indevida dos planos, uma vez que essa questão já foi sobejamente discutida no bojo da representação que culminou no Acórdão 1260/2017-TCU-Plenário, da relatoria do ministro Weder de Oliveira, inclusive em sede de recurso.
20.49. Naquela oportunidade, foram realizadas diligências e inspeção da unidade técnica, oitiva do Sesc/MT e do Senac/MT, colhidos todos os documentos necessários, entrevistados os gestores, para se chegar a conclusão inequívoca de que os planos de demissão incentivada (PDI) , previstos nas Resoluções Sesc/MT 250/2016 e Senac/MT 239/2016, foram instituídos sem que estivessem baseados em pareceres jurídicos e em avaliações técnicas que comprovassem os benefícios em favor da entidade, sob os aspectos operacional e financeiro.
21. Realizados os exames acerca das alegações de defesa e razões de justificativa apresentadas, por derradeiro, no que se refere à ocorrência da prescrição da pretensão punitiva deste Tribunal, consoante o incidente de uniformização de jurisprudência deliberado no Acórdão 1441/2016-TCU-Plenário, da relatoria do ministro Benjamin Zymler, aplica-se o prazo prescricional de dez anos previsto no art. 205 do Código Civil vigente, a contar da data de ocorrência do fato tido por irregular.
22. No presente caso, considera-se o ato irregular praticado em 26/1/2016, adotando-se como parâmetro a data da aprovação dos planos de demissão incentivada eivados de irregularidades, conforme consignado nas respectivas atas deliberativas (peças 6-7) . Já o ato que ordenou a citação dos arrolados ocorreu em 14/6/2017, correspondente ao Acórdão 1260/2017-TCU-Plenário que assim determinou (peça 2) , antes, portanto, do transcurso de dez anos entre esse ato e os fatos impugnados.
23. Sendo assim, reconhecida a interrupção do prazo prescricional, conforme preconiza o art. 202, I, do Código Civil vigente, inexiste no presente processo óbice ao exercício da ação punitiva por parte deste Tribunal.
24. Destarte, ante a análise acima dispendida, é medida que se impõe a rejeição das alegações de defesa apresentadas pelo presidente e membros dos conselhos regionais deliberativos e diretores regionais do Sesc/MT e do Senac/MT, devidamente identificados, e suas contas julgadas irregulares, condenando-os, solidariamente, ao pagamento dos débitos apurados, com a imposição de multa, ante a alta reprovabilidade da conduta dos responsáveis atentatória à accountability pública.
CONCLUSÃO
25. Em face da análise promovida, conclui-se que os atos praticados pelos responsáveis qualificados nestes autos, na qualidade de presidente e membros dos conselhos regionais deliberativos e diretores regionais do Sesc/MT e do Senac/MT, configuraram dano aos cofres públicos federais, no montante original de R$ 1.813.351,60, sendo R$ 1.297.485,68 com recursos do Sesc/MT e R$ 515.865,92 com recursos do Senac/MT, uma vez que aprovaram os planos de demissão incentivada (PDI) instituídos pelas Resoluções Sesc/MT 250/2016 e Senac/MT 239/2016, com verbas consideradas ilegais a título de multa de 40% sobre os depósitos de FGTS, aviso prévio indenizado e contribuição social de 10% sobre os depósitos de FGTS.
26. Ademais, restou constatado que o presidente e membros dos conselhos regionais deliberativos e diretores regionais do Sesc/MT e do Senac/MT, além de provocarem prejuízo ao erário, também provocaram desligamentos de empregados e concessão de indenizações não amparadas pelo devido estudo de viabilidade técnica que demonstrasse, de forma objetiva, a vantajosidade operacional e financeira dos respectivos planos de demissão incentivada (PDI) .
27. Ouvidos todos os responsáveis, foram apresentadas alegações de defesa e razões de justificativa improcedentes e incapazes de elidir as irregularidades cometidas, não sendo possível ser reconhecida a boa-fé dos agentes envolvidos. Relativamente a esse aspecto, o Plenário desta Casa sedimentou entendimento de que se tratando de processos atinentes ao exercício do controle financeiro das contribuições parafiscais de natureza tributária, tais como o que ora se examina, a boa-fé não pode ser presumida, devendo ser demonstrada e comprovada a partir dos elementos que integram os autos.
28. No caso ora em exame, em se tratando de processos atinentes à observância da accountability pública, como condição imposta aos agentes que gerenciam recursos públicos a eles confiados, nos termos da lei, de demonstrar que os administrou ou os controlou em conformidade com os termos segundo os quais lhes foram entregues, a boa-fé não pode ser presumida, devendo ser demonstrada e comprovada a partir dos elementos que integram os autos, não sendo possível reconhecê-la, portanto.
29. Tal interpretação decorre da compreensão de que, relativamente à fiscalização dos gastos públicos, privilegia-se como princípio básico a inversão do ônus da prova, pois cabe ao gestor comprovar a boa aplicação dos dinheiros e valores públicos sob sua responsabilidade.
30. Destarte, desde logo, devem as contas do presidente e membros dos conselhos regionais deliberativos e diretores regionais do Sesc/MT e do Senac/MT, devidamente qualificados nestes autos, ser julgadas irregulares, com fundamento nos arts. 1º, I, 16, III, 'b' e 'c', e § 2º, da Lei 8.443/1992 c/c os arts. 19 e 23, III, da mesma Lei, e com os arts. 1º, I, 209, III e § 5º, 210 e 214, III, do RI/TCU, procedendo-se às condenações em débito, com a aplicação da multa prevista nos arts. 57 e 58, III, da Lei 8.443/1992.
INFORMAÇÕES ADICIONAIS
31. Conforme registrado no bojo do processo TC Processo 027.105/2016-4 (apenso) , informa-se que, no âmbito do Ministério Público do Estado de Mato Grosso, fora instaurado o Inquérito Civil 49/2016, sob a condução do Promotor de Justiça Dr. Célio Joubert Fúrio, à época, para apurar a ocorrência de ilícitos relacionados aos planos de demissão incentivada tratados nestes autos, razão pela qual se propõe o encaminhamento da deliberação deste Tribunal como subsídio àquele procedimento investigativo.
PROPOSTA DE ENCAMINHAMENTO
32. Diante do exposto, submetem-se os autos à consideração superior, propondo ao Tribunal:
a) rejeitar as alegações de defesa e as razões de justificativa apresentadas pelo Sr. Hermes Martins da Cunha (CPF: XXX.172.471-XX) , Sra. Márcia Regina da Silva Vecchi (CPF: XXX.003.508-XX) , Sr. Aldemar Xavier Meira (CPF: XXX.096.848-XX) , Sr. Adauto Vieira de Paula (CPF: XXX.445.309-XX) , Sr. Aldo Pascoli Romani (CPF: XXX.746.291-XX) , Sr. Almir Batista Santana (CPF: XXX.578.491-XX) , Sr. Hamilton Domingos Teixeira (CPF: XXX.219.509-XX) , Sr. João Flávio Barbosa Sales (CPF: XXX.320.521-XX) , Sr. Jodeon Sampaio Silva (CPF: XXX.021.835-XX) , Sr. José Bispo Barbosa (CPF: XXX.375.571-XX) , Sr. José Pereira Filho (CPF: XXX.228.331-XX) , Sr. Luís Carlos Oliveira Nigro (CPF: XXX.431.831-XX) , Sr. Marco Sérgio Pessoz (CPF: XXX.212.721-XX) , Sr. Marcos Amorim da Silva (CPF: XXX.421.071-XX) , Sr. Orivaldo Júlio Alves (CPF: XXX.830.641-XX) , Sr. Paulo Sérgio Ribeiro (CPF: XXX.111.981-XX) e Sr. Roberto Peron (CPF: XXX.177.141-XX) ;
b) com fundamento nos arts. 1º, I, 16, III, 'b' e 'c' e § 2º, da Lei 8.443/1992 c/c os arts. 19 e 23, III, da mesma Lei, e com arts. 1º, I, 209, III e § 5º, 210 e 214, III, do RI/TCU, que sejam julgadas irregulares as contas do Sr. Hermes Martins da Cunha (CPF: XXX.172.471-XX) , na qualidade de Presidente e Membro do Conselho Regional do Sesc/MT; do Sr. Marcos Amorim da Silva (CPF: XXX.421.071-XX) , na qualidade de Diretor Regional e Membro do Conselho Regional do Sesc/MT; e do Sr. Aldemar Xavier Meira (CPF: XXX.096.848-XX) , Sr. Aldo Pascoli Romani (CPF: XXX.746.291-XX) , Sr. Almir Batista Santana (CPF: XXX.578.491-XX) , Sr. Hamilton Domingos Teixeira (CPF: XXX.219.509-XX) , Sr. João Flávio Barbosa Sales (CPF: XXX.320.521-XX) , Sr. Jodeon Sampaio Silva, (CPF: XXX.021.835-XX) , Sr. José Pereira Filho (CPF: XXX.228.331-XX) , Sr. Luís Carlos Oliveira Nigro (CPF: XXX.431.831-XX) , Sr. Marco Sérgio Pessoz (CPF: XXX.212.721-XX) , Sr. Orivaldo Júlio Alves (CPF: XXX.830.641-XX) , Sr. Paulo Sérgio Ribeiro, (CPF: XXX.111.981-XX) , Sr. Roberto Peron (CPF: XXX.177.141-XX) , na qualidade de Membros do Conselho Regional do Sesc/MT; e condená-los ao pagamento das quantias a seguir especificadas, com a fixação do prazo de quinze dias, a contar da notificação, para comprovarem, perante o Tribunal (art. 214, III, 'a', do RI/TCU) , o recolhimento da dívida aos cofres do Departamento Regional do Serviço Social do Comércio no Estado de Mato Grosso, atualizada monetariamente e acrescida dos juros de mora, calculados a partir da data discriminada, até a data do recolhimento, na forma prevista na legislação em vigor;
	Valor original (em R$) 
	Data da ocorrência

	24.207,03
	3/5/2016

	54.006,27
	3/5/2016

	31.237,35
	3/5/2016

	67.926,40
	4/5/2016

	35.989,85
	31/5/2016

	37.264,15
	31/5/2016

	26.481,28
	31/5/2016

	62.280,70
	31/5/2016

	81.237,53
	28/6/2016

	61.176,96
	28/6/2016

	38.298,19
	28/6/2016

	20.657,31
	28/6/2016

	25.178,57
	28/6/2016

	18.301,86
	28/6/2016

	22.875,11
	26/7/2016

	19.042,34
	26/7/2016

	22.457,12
	27/7/2016

	31.745,61
	30/8/2016

	114.332,01
	31/08/2016

	313.480,02
	5/9/2016

	44.474,13
	3/10/2016

	144.835,89
	3/10/2016

	Valor atualizado até 13/9/2018: R$ 1.397.390,30

c) com fundamento nos arts. 1º, I, 16, III, 'b' e 'c' e § 2º, da Lei 8.443/1992 c/c os arts. 19 e 23, III, da mesma Lei, e com arts. 1º, I, 209, III e § 5º, 210 e 214, III, do RI/TCU, que sejam julgadas irregulares as contas do Sr. Hermes Martins da Cunha (CPF: XXX.172.471-XX) , na qualidade de Presidente e Membro do Conselho Regional do Senac/MT; do Sra. Márcia Regina da Silva Vecchi (CPF: XXX.003.508-XX) , na qualidade de Diretora Regional e Membro do Conselho Regional do Senac/MT; e do Sr. Aldemar Xavier Meira (CPF: XXX.096.848-XX) , Sr. Adauto Vieira de Paula (CPF: XXX.445.309-XX) , Sr. Aldo Pascoli Romani (CPF: XXX.746.291-XX) , Sr. Almir Batista Santana (CPF: XXX.578.491-XX) , Sr. Hamilton Domingos Teixeira (CPF: XXX.219.509-XX) , Sr. João Flávio Barbosa Sales (CPF: XXX.320.521-XX) , Sr. Jodeon Sampaio Silva, (CPF: XXX.021.835-XX) , Sr. José Bispo Barbosa (CPF: XXX.375.571-XX) , Sr. José Pereira Filho (CPF: XXX.228.331-XX) , Sr. Luís Carlos Oliveira Nigro (CPF: XXX.431.831-XX) , Sr. Marco Sérgio Pessoz (CPF: XXX.212.721-XX) , Sr. Orivaldo Júlio Alves (CPF: XXX.830.641-XX) , Sr. Paulo Sérgio Ribeiro, (CPF: XXX.111.981-XX) , Sr. Roberto Peron (CPF: XXX.177.141-XX) , na qualidade de Membros do Conselho Regional do Senac/MT; e condená-los ao pagamento das quantias a seguir especificadas, com a fixação do prazo de quinze dias, a contar da notificação, para comprovarem, perante o Tribunal (art. 214, III, 'a', do RI/TCU) , o recolhimento da dívida aos cofres do Departamento Regional do Serviço Nacional de Aprendizagem Comercial no Estado de Mato Grosso, atualizada monetariamente e acrescida dos juros de mora, calculados a partir da data discriminada, até a data do recolhimento, na forma prevista na legislação em vigor;
	Valor original (em R$) 
	Data da ocorrência

	77.476,44
	3/6/2016

	163.913,58
	28/7/2016

	57.915,02
	22/9/2016

	17.533,64
	4/10/2016

	91.387,34
	4/10/2016

	107.639,90
	4/10/2016

	Valor atualizado até 13/9/2018: R$ 553.295,75

d) aplicar ao Sr. Hermes Martins da Cunha (CPF: XXX.172.471-XX) , a Sra. Márcia Regina da Silva Vecchi (CPF: XXX.003.508-XX) , ao Sr. Aldemar Xavier Meira (CPF: XXX.096.848-XX) , ao Sr. Adauto Vieira de Paula (CPF: XXX.445.309-XX) , ao Sr. Aldo Pascoli Romani (CPF: XXX.746.291-XX) , ao Sr. Almir Batista Santana (CPF: XXX.578.491-XX) , ao Sr. Hamilton Domingos Teixeira (CPF: XXX.219.509-XX) , ao Sr. João Flávio Barbosa Sales (CPF: XXX.320.521-XX) , ao Sr. Jodeon Sampaio Silva (CPF: XXX.021.835-XX) , ao Sr. José Bispo Barbosa (CPF: XXX.375.571-XX) , ao Sr. José Pereira Filho (CPF: XXX.228.331-XX) , ao Sr. Luís Carlos Oliveira Nigro (CPF: XXX.431.831-XX) , ao Sr. Marco Sérgio Pessoz (CPF: XXX.212.721-XX) , ao Sr. Marcos Amorim da Silva (CPF: XXX.421.071-XX) , ao Sr. Orivaldo Júlio Alves (CPF: XXX.830.641-XX) , ao Sr. Paulo Sérgio Ribeiro (CPF: XXX.111.981-XX) e ao Sr. Roberto Peron (CPF: XXX.177.141-XX) , individualmente, a multa prevista no art. 57 da Lei 8.443/1992 c/c o art. 267 do RI/TCU, com a fixação do prazo de quinze dias, a contar das notificações, para comprovarem, perante o Tribunal (art. 214, III, 'a', do RI/TCU) , o recolhimento da dívida aos cofres do Tesouro Nacional, atualizada monetariamente desde a data do acórdão que vier a ser proferido até a do efetivo recolhimento, se for paga após o vencimento, na forma da legislação em vigor;
e) aplicar ao Sr. Hermes Martins da Cunha (CPF: XXX.172.471-XX) , a Sra. Márcia Regina da Silva Vecchi (CPF: XXX.003.508-XX) , ao Sr. Aldemar Xavier Meira (CPF: XXX.096.848-XX) , ao Sr. Adauto Vieira de Paula (CPF: XXX.445.309-XX) , ao Sr. Aldo Pascoli Romani (CPF: XXX.746.291-XX) , ao Sr. Almir Batista Santana (CPF: XXX.578.491-XX) , ao Sr. Hamilton Domingos Teixeira (CPF: XXX.219.509-XX) , ao Sr. João Flávio Barbosa Sales (CPF: XXX.320.521-XX) , ao Sr. Jodeon Sampaio Silva (CPF: XXX.021.835-XX) , ao Sr. José Bispo Barbosa (CPF: XXX.375.571-XX) , ao Sr. José Pereira Filho (CPF: XXX.228.331-XX) , ao Sr. Luís Carlos Oliveira Nigro (CPF: XXX.431.831-XX) , ao Sr. Marco Sérgio Pessoz (CPF: XXX.212.721-XX) , ao Sr. Marcos Amorim da Silva (CPF: XXX.421.071-XX) , ao Sr. Orivaldo Júlio Alves (CPF: XXX.830.641-XX) , ao Sr. Paulo Sérgio Ribeiro (CPF: XXX.111.981-XX) e ao Sr. Roberto Peron (CPF: XXX.177.141-XX) , individualmente, a multa prevista no art. 58, III, da Lei 8.443/1992 c/c o art. 267 do RI/TCU, com a fixação do prazo de quinze dias, a contar das notificações, para comprovarem, perante o Tribunal (art. 214, III, 'a', do RI/TCU) , o recolhimento da dívida aos cofres do Tesouro Nacional, atualizada monetariamente desde a data do acórdão que vier a ser proferido até a do efetivo recolhimento, se for paga após o vencimento, na forma da legislação em vigor;
f) autorizar, desde logo, nos termos do art. 28, II, da Lei 8.443/1992, a cobrança judicial das dívidas, caso não atendidas as notificações;
g) autorizar, caso solicitado, o pagamento da dívida do Sr. Hermes Martins da Cunha (CPF: XXX.172.471-XX) , da Sra. Márcia Regina da Silva Vecchi (CPF: XXX.003.508-XX) , do Sr. Aldemar Xavier Meira (CPF: XXX.096.848-XX) , do Sr. Adauto Vieira de Paula (CPF: XXX.445.309-XX) , do Sr. Aldo Pascoli Romani (CPF: XXX.746.291-XX) , do Sr. Almir Batista Santana (CPF: XXX.578.491-XX) , do Sr. Hamilton Domingos Teixeira (CPF: XXX.219.509-XX) , do Sr. João Flávio Barbosa Sales (CPF: XXX.320.521-XX) , do Sr. Jodeon Sampaio Silva (CPF: XXX.021.835-XX) , do Sr. José Bispo Barbosa (CPF: XXX.375.571-XX) , do Sr. José Pereira Filho (CPF: XXX.228.331-XX) , do Sr. Luís Carlos Oliveira Nigro (CPF: XXX.431.831-XX) , do Sr. Marco Sérgio Pessoz (CPF: XXX.212.721-XX) , do Sr. Marcos Amorim da Silva (CPF: XXX.421.071-XX) , do Sr. Orivaldo Júlio Alves (CPF: XXX.830.641-XX) , do Sr. Paulo Sérgio Ribeiro (CPF: XXX.111.981-XX) e do Sr. Roberto Peron (CPF: XXX.177.141-XX) , em até 36 parcelas mensais e consecutivas, nos termos do art. 26 da Lei 8.443/1992 c/c o art. 217 do RI/TCU, fixando-lhes o prazo de quinze dias, a contar do recebimento da notificação, para comprovarem perante o Tribunal o recolhimento da primeira parcela, e de trinta dias, a contar da parcela anterior, para comprovar o recolhimento das demais parcelas, devendo incidir sobre cada valor mensal, atualizado monetariamente, os juros de mora devidos, na forma prevista na legislação em vigor;
h) alertar aos responsáveis que a falta de comprovação do recolhimento de qualquer parcela importará no vencimento antecipado do saldo devedor, nos termos do § 2º do art. 217 do RI/TCU;
i) enviar cópia do acórdão que vier a ser proferido ao Departamento Regional do Serviço Social do Comércio no Estado de Mato Grosso e Departamento Regional do Serviço Nacional de Aprendizagem Comercial no Estado de Mato Grosso e aos responsáveis para ciência, informando que a deliberação, acompanhada do relatório e voto que a fundamentarem, estará disponível para consulta no endereço www.tcu.gov.br/acordaos, além de esclarecer que, caso requerido, o TCU poderá fornecer as correspondentes cópias, em mídia impressa, aos interessados e aos responsáveis arrolados nestes autos;
j) encaminhar cópia da deliberação, bem como do relatório e do voto que a fundamentarem ao Ministério Público do Estado de Mato Grosso, para subsidiar o Inquérito Civil 49/2016, sob a condução do Promotor de Justiça Dr. Célio Joubert Fúrio, que apura a ocorrência de ilícitos relacionados aos planos de demissão incentivada tratados nestes autos;
k) encaminhar cópia da deliberação ao Procurador-Chefe da Procuradoria da República no Estado de Mato Grosso, nos termos do § 3º do art. 16 da Lei 8.443/1992 c/c o § 7º do art. 209 do RI/TCU, para adoção das medidas que entender cabíveis, informando-lhe que o inteiro teor da deliberação pode ser consultado no endereço www.tcu.gov.br/acordaos." (os destaques constam do texto original) 
O MP/TCU, representado pelo procurador Júlio Marcelo de Oliveira, manifestou-se de acordo com a proposta de encaminhamento oferecida pela unidade instrutiva[footnoteRef:3]. [3:  Peça 145.] 
É o relatório.

8.1. Luzia Felix Goncalves (17.280/OAB-MT) e outros, representando Marcos Amorim da Silva e Marcia Regina da Silva Vecchi;
8.2. Jose Andre Trechaud e Curvo (6605/OAB-MT), representando Hérmes Martins da Cunha.
8.3. André Stumpf Jacob Gonçalves (5362/OAB-MT) e outros, representando Aldo Pascoli Romani, Aldemar Xavier Meira, Marco Sergio Pessoz, Jose Pereira Filho, Paulo Sérgio Ribeiro, Luis Carlos Oliveira Nigro, Adauto Vieira de Paula, Almir Batista de Santana, Hamilton Domingos Teixeira, Jodeon Sampaio Silva, Joao Flavio Barbosa Sales, José Bispo Barbosa, Orivaldo Julio Alves e Roberto Peron.

Procurador Júlio Marcelo de Oliveira.

TOMADA DE CONTAS ESPECIAL ORIUNDA DE CONVERSÃO DE PROCESSO DE REPRESENTAÇÃO. SUPOSTAS IRREGULARIDADES NA INSTITUIÇÃO DE PLANOS DE DESLIGAMENTO INCENTIVADO. CITAÇÕES. AUDIÊNCIAS. REJEIÇÃO DAS ALEGAÇÕES DE DEFESA E DAS RAZÕES DE JUSTIFICATIVA DOS RESPONSÁVEIS. CONTAS IRREGULARES. DÉBITO. MULTA DO ART. 57 DA LEI 8.443/1992. MULTA DO ART. 58, III, DA LEI 8.443/1992. INABILITAÇÃO PARA O EXERCÍCIO DE CARGO EM COMISSÃO OU FUNÇÃO DE CONFIANÇA NO ÂMBITO DA ADMINISTRAÇÃO PÚBLICA. COMUNICAÇÕES.

TOMADA DE CONTAS ESPECIAL (TCE)

Secretaria de Controle Externo de Tomada de Contas Especial (Secex-TCE).

Cuidam os autos de tomada de contas especial convertida a partir de representação apreciada por meio do Acórdão 1260/2017-TCU-Plenário, prolatado no TC Processo 027.105/2016-4. A referida representação, formulada pela Controladoria Regional da União no Estado de Mato Grosso (CGU/MT) comunicava possíveis irregularidades ocorridas no Departamento Regional do Serviço Social do Comércio no Estado de Mato Grosso (Sesc/MT) , bem como no Departamento Regional do Serviço Nacional de Aprendizagem Comercial (Senac/MT) , concernentes ao pagamento de verbas ilegais por intermédio da implantação de planos de demissão incentivada (PDI) .
Os mencionados planos de demissão incentivada foram instituídos e aprovados em 26/1/2016, por meio das resoluções Sesc 250/2016 e Senac 239/2016[footnoteRef:2]. [2:  Peça 2, p. 8-9 do TC Processo 027.105/2016-4.] 
Conforme o item III dos anexos às referidas resoluções, os desligamentos dos empregados que aderissem ao PDI observariam os procedimentos relativos à dispensa sem justa causa, cabendo-lhes os seguintes direitos[footnoteRef:3]: [3:  Peça 2, p. 12-13 do TC Processo 027.105/2016-4.] 
a) saldo salarial;
b) salário-família;
c) férias vencidas;
d) férias proporcionais;
e) 1/3 constitucional sobre férias (vencidas e proporcionais) ;
f) 13º salário proporcional;
g) depósito do FGTS na rescisão;
h) multa de 40% sobre os depósitos de FGTS realizados na vigência do contrato de trabalho;
i) saque do saldo de FGTS da conta vinculada;
j) aviso prévio indenizado e seus reflexos;
k) licença prêmio integral e/ou proporcional calculada até a data de desligamento do empregado.
Detalho, a seguir, algumas das informações relativas aos PDI de ambas as entidades, extraídas de diversos documentos constantes dos autos do TC Processo 027.105/2016-4[footnoteRef:4]: [4:  Peças 84, 85, 87.] 
- Sesc/MT:
	Empregados aptos a aderir ao plano[footnoteRef:5] [5:  Peça 130, p. 5.] 
	48

	Adesão efetiva de empregados ao PDI[footnoteRef:6] [6:  Peça 1, p. 22-24, do TC Processo 027.105/2016-4.] 
	26

	Valor total pago relativamente a multa 40% FGTS e aviso prévio[footnoteRef:7] [7:  Peça 11, p. 1.] 
	R$ 1.297.485,68

	Contribuição social de 10% do FGTS[footnoteRef:8] [8:  Peça 11, p. 1.] 
	R$ 209.533,27

Senac/MT:
	Empregados aptos a aderir ao plano[footnoteRef:9] [9:  Peça 130, p. 6.] 
	11

	Adesão efetiva de empregados ao PDI[footnoteRef:10] [10:  Peça 1, p. 48, do TC Processo 027.105/2016-4.] 
	8

	Valor total pago relativamente a multa 40% FGTS e aviso prévio[footnoteRef:11] [11:  Peça 11, p. 1.] 
	R$ 515.865,92

	Contribuição social de 10% do FGTS[footnoteRef:12] [12:  Peça 11, p. 1.] 
	R$ 83.060,37

Mediante o referido Acórdão 1260/2017-TCU-Plenário, o Tribunal, entre outras medidas, determinou a conversão da representação em tomada de contas especial, ante a possível existência de dano aos cofres das entidades em decorrência da aprovação de despesas ilegais, que não seriam devidas em demissões incentivadas (item 9.3) , bem como a realização de audiências em relação à aprovação dos referidos planos sem o devido estudo de viabilidade técnica da vantajosidade operacional e financeira para as entidades (item 9.4) .
Uma vez constituídos estes autos, em instrução preliminar[footnoteRef:13], a então Secex-MT concluiu pela citação solidária dos membros do conselho regional e dos gestores máximos dos departamentos regionais de cada entidade em relação ao possível dano aos cofres das entidades, bem como pela audiência dos mesmos responsáveis devido à fragilidade do estudo de viabilidade técnica. [13:  Peça 15-17.] 
As citações concernentes ao pagamento de verbas trabalhistas ilegais fundamentadas nas resoluções Sesc/MT 250/2016 e Senac/MT 239/2016 foram divididas, respectivamente, em irregularidades 1 e 2. Os ofícios de citação caracterizaram as irregularidades conforme a seguir[footnoteRef:14]: [14:  Peças 21-37.] 
Resolução Sesc-MT 250/2016:
"Irregularidade 1: pagamento de verbas trabalhistas ilegais por meio do plano de demissão incentivada (PDI) instituído pela Resolução Sesc-MT 250/2016."
"Dispositivos violados 1: princípios da legalidade e da eficiência (CF/1988, art. 37) ; princípio da motivação (Lei 9.784/1999, art. 2º) ; Lei 8.036/1990, art. 18, §1º (multa de 40% sobre o FGTS) ; Lei Complementar 110/2001, art. 1º (contribuição social de 10% sobre o FGTS) ; Decreto-Lei 5.452/1994, art. 487 (aviso prévio) ; Decreto 61.836/1967, arts. 25, alínea 'a', e 26, alínea 'd' (Regulamento do Sesc) ; e Acórdão 1260/2017-TCU-Plenário, 3140/2010-TCU-1ª Câmara e 1487/2009-TCU-2ª Câmara."
Resolução Senac-MT 239/2016
"Irregularidade 2: pagamento de verbas trabalhistas ilegais por meio do plano de demissão incentivada (PDI) instituído pela Resolução Senac-MT 239/2016."
"Dispositivos violados 2: princípios da legalidade e da eficiência (CF/1988, art. 37) ; princípio da motivação (Lei 9.784/1999, art. 2º) ; Lei 8.036/1990, art. 18, §1º (multa de 40% sobre o FGTS) ; Lei Complementar 110/2001, art. 1º (contribuição social de 10% sobre o FGTS) ; Decreto-Lei 5.452/1994, art. 487 (aviso prévio) ; Decreto 61.843/1967, arts. 25, alínea 'a', e 26, alínea 'd' (Regulamento do Senac) ; e Acórdão 1260/2017-TCU-Plenário, 3140/2010-TCU-1ª Câmara e 1487/2009-TCU-2ª Câmara."
Em relação à irregularidade 1, foram arrolados como responsáveis os Srs. Hermes Martins da Cunha (presidente e membro do conselho regional do Sesc/MT) , Marcos Amorim da Silva (diretor-regional e membro do conselho regional do Sesc/MT) , Aldemar Xavier Meira, Aldo Pascoli Romani, Almir Batista de Santana, Hamilton Domingos Teixeira, João Flávio Barbosa Sales, Jodeon Sampaio Silva, José Pereira Filho, Luís Carlos Oliveira Nigro, Marco Sérgio Pessoz, Orivaldo Júlio Alves, Paulo Sérgio Ribeiro e Roberto Peron (membros do conselho regional do Sesc/MT) .
Quanto à irregularidade 2, foram arrolados os mesmos responsáveis acima elencados, que exerciam funções equivalentes no âmbito do Senac/MT, à exceção da diretoria-regional do Senac/MT que era ocupada, à época, pela Sra. Márcia Regina da Silva Vecchi. Houve, ainda, acréscimo de dois conselheiros regionais que exerciam tal função apenas no Senac/MT, quais sejam, Srs. Adauto Vieira de Paula e José Bispo Barbosa.
Nas mesmas notificações referentes às citações, os responsáveis também foram instados a se pronunciar, em sede de audiência, em relação à fragilidade dos estudos que precederam a aprovação dos planos fundamentados nas resoluções Sesc/MT 250/2016 e Senac/MT 239/2016, que foram divididas, respectivamente, em irregularidades 3 e 4. Foram identificados os mesmos responsáveis arrolados nas citações realizadas, conforme ocupassem cargos no Sesc/MT, no Senac/MT ou em ambas as entidades. As irregularidades foram assim caracterizadas nos ofícios de audiência[footnoteRef:15]: [15:  Peças 21-37.] 
Resolução Sesc-MT 250/2016:
"Irregularidade 3: desligamento de empregados e concessão de indenizações não amparadas pelo devido estudo de viabilidade técnica que demonstrasse, de forma objetiva, a vantajosidade operacional e financeira do plano de demissão incentivada (PDI) instituído pela Resolução Sesc-MT 250/2016."
"Dispositivos violados 3: princípios da legalidade e da eficiência (CF/1988, art. 37) ; princípio da motivação (Lei 9.784/1999, art. 2º) ; Lei 8.036/1990, art. 18, §1º (multa de 40% sobre o FGTS) ; Lei Complementar 110/2001, art. 1º (contribuição social de 10% sobre o FGTS) ; Decreto-Lei 5.452/1994, art. 487 (aviso prévio) ; Decreto 61.836/1967, arts. 25, alínea 'a', e 26, alínea 'd' (Regulamento do Sesc) ; e Acórdão 1260/2017-TCU-Plenário, 3140/2010-TCU-1ª Câmara e 1487/2009-TCU-2ª Câmara."
Resolução Senac-MT 239/2016
"Irregularidade 4: desligamento de empregados e concessão de indenizações não amparadas pelo devido estudo de viabilidade técnica que demonstrasse, de forma objetiva, a vantajosidade operacional e financeira do plano de demissão incentivada (PDI) instituído pela Resolução Senac-MT 239/2016."
"Dispositivos violados 4: princípios da legalidade e da eficiência (CF/1988, art. 37) ; princípio da motivação (Lei 9.784/1999, art. 2º) ; Lei 8.036/1990, art. 18, §1º (multa de 40% sobre o FGTS) ; Lei Complementar 110/2001, art. 1º (contribuição social de 10% sobre o FGTS) ; Decreto-Lei 5.452/1994, art. 487 (aviso prévio) ; Decreto 61.843/1967, arts. 25, alínea 'a', e 26, alínea 'd' (Regulamento do Senac) ; e Acórdão 1260/2017-TCU-Plenário, 3140/2010-TCU-1ª Câmara e 1487/2009-TCU-2ª Câmara."
A instrução de mérito foi elaborada pela Secex-TCE, a qual propôs que fossem rejeitadas as alegações de defesa e as razões de justificativa apresentadas por todos os responsáveis, com o julgamento pela irregularidade das respectivas contas, condenação ao pagamento dos débitos apurados e a cominação de multas individuais, com fulcro nos arts. 57 e 58, III, da Lei 8.443/1992[footnoteRef:16]. [16:  Peça 140-142.] 
O MP/TCU, representado pelo procurador Júlio Marcelo de Oliveira, aquiesceu à proposta de encaminhamento oferecida pela referida unidade instrutiva[footnoteRef:17]. [17:  Peça 145.] 
II
As alegações de defesa e as razões de justificativa apresentadas pelos responsáveis contraditaram, de forma indistinta, as citações e as audiências realizadas.
O Sr. Hermes Martins da Cunha apresentou defesa em separado, assim como o Sr. Marcos Amorim da Silva e a Sra. Márcia Regina da Silva Vecchi[footnoteRef:18]. As defesas dos dois últimos, por apresentarem grande semelhança, foram analisadas de forma conjunta pela Secex-TCE. Os demais responsáveis apresentaram suas defesas em um único documento, também tendo sido, por tal motivo, objeto de análise conjunta pela Secex-TCE[footnoteRef:19]. [18:  Peças 84, 85 e 116.]  [19:  Peça 107.] 
III
Concordo com a análise empreendida pela Secex-TCE, acolhida, também, pelo representante do MP/TCU, as quais adoto como fundamento para minhas razões de decidir.
Teço, a seguir, os comentários que considero pertinentes para a apreciação da proposta de deliberação que ora apresento.
III.1
A Secex-TCE, ao analisar as justificativas apresentadas pelos responsáveis em relação à ausência de estudos prévios suficientes para justificar os PDI do Sesc/MT e do Senac/MT [footnoteRef:20], ao tempo em que ressaltou que não se discutia a conveniência e oportunidade da implementação dos planos, aduziu que o que se questionava era a ausência de demonstração da viabilidade e da vantagem econômica dos PDI e, principalmente, a falta de justificativas técnicas para a adoção dos critérios de idade mínima de 45 anos e tempo de serviço de 15 anos[footnoteRef:21]. [20:  Peça 140.]  [21:  Peça 140.] 
Os ex-diretores-regionais das referidas entidades foram ouvidos por terem sido os signatários dos estudos técnicos que precederam o PDI do Sesc/MT e do Senac/MT[footnoteRef:22], manifestando-se a favor da implementação dos planos[footnoteRef:23] e participando da aprovação das resoluções[footnoteRef:24], de modo que não procedem os argumentos de suas defesas no sentido de que não participaram da decisão de levar o PDI à aprovação. O ex-presidente dos conselhos regionais submeteu ao conhecimento, apreciação e aprovação desses órgãos as resoluções referentes ao PDI do sistema Fecomércio/Sesc/Senac-MT, também tendo sido o signatário dos referidos documentos. Os demais membros dos conselhos regionais aprovaram as resoluções e, consequentemente, o pagamento das verbas ilegais em questão. [22:  Peças 130-131.]  [23:  Peças 130-131.]  [24:  Peça 6-7.] 
A Secex-TCE concluiu que as razões de justificativa apresentadas não se mostraram suficientes para demonstrar que os referidos PDI trouxeram benefícios ao Sesc/MT e ao Senac/MT.
De fato, as justificativas encaminhadas não lograram afastar a suspeita apontada pela Controladoria Regional da União em Mato Grosso, na nota de auditoria 2016/001, que deu origem à representação autuada no TC Processo 027.105/2016-4, no sentido de que "o programa, nos moldes evidenciados, tem contornos de desembolso financeiro a título de prêmio, e não medida indenizatória com o objetivo de propiciar economicidade à entidade"[footnoteRef:25]. [25:  Nota de auditoria 2016/001, peça 1, p. 108, do TC Processo 027.105/2016-4.] 
A propósito, tal como ressaltei na proposta de deliberação que fundamentou o Acórdão 1260/2017-TCU-Plenário, nos "considerandos" das resoluções instituidoras do PDI, consta como um dos motivos da implantação dos planos "a oportunidade de oferecer aos empregados compensações financeiras, como forma de proporcionar mais qualidade de vida e segurança quando, por sua iniciativa se desligam (sic) da instituição"  (grifo nosso) [footnoteRef:26]. [26:  Peça 2, p. 8-9 do TC Processo 027.105/2016-4.] 
No âmbito do TC Processo 027.105/2016-4, o ministro Benjamin Zymler, ao relatar os pedidos de reexame interpostos pelo Sesc/MT e pelo Senac/MT contra o Acórdão 1260/2017-TCU-Plenário, assinalou, no voto condutor do Acórdão 2916/2018-TCU-Plenário, notadamente, o caráter marcadamente premial dos PDI, que restou bem evidenciado nas próprias atas da reunião dos conselhos regionais do Sesc/MT e do Senac/MT, que aprovaram os programas. Reproduzo, a seguir, trecho da ata do Sesc/MT, que é praticamente idêntico ao que constou da ata do Senac/MT[footnoteRef:27]: [27:  Peça 1, p. 7-8 e peça 6, p. 3-4..] 
" (...) O presidente informou que a implantação deste plano tem por objetivo a necessidade de buscar o aprimoramento dos serviços prestados pelas instituições e paralelamente otimizar as administrações sem agravantes de ordem financeira. Oportunidade em que oferecerá aos trabalhadores compensações financeiras, como forma de proporcionar mais qualidade de vida e segurança quando, por sua iniciativa, se desligarem das instituições. Frisou, ainda, que, ao requerer a aposentadoria, o empregado sofre expressiva redução nos seus rendimentos e, nesta ótica, as vantagens oferecidas no plano de demissão incentivada tem o efeito de garantir ao demissionário algum complemento financeiro, além dos direitos previstos na legislação reguladora dos contratos de trabalhos. (...) " (grifo nosso) 
Conforme aduziu a então Secex-MT na primeira instrução nos autos do TC Processo 027.105/2016-4, os empregados que podiam optar pelo desligamento, de acordo com os critérios adotados, detinham conhecimentos e experiências importantes para a devida manutenção das atividades do Sesc-MT. Além disso, muitos já estavam próximos da aposentadoria e deixariam os empregos sem as altas indenizações da dispensa sem justa causa previstas na CLT e das vantagens adicionais previstas no PDI[footnoteRef:28]. [28:  Peça 5 do TC Processo 027.105/2016-4.] 
A então Secex-MT também havia observado que "não há nenhum comparativo com os valores que seriam gastos caso os empregados fossem dispensados sem justa causa nos termos da CLT"[footnoteRef:29]. Ademais, a alegada economia mensal com os desligamentos não compensaria o valor gasto com as indenizações. [29:  Peça 5 do TC Processo 027.105/2016-4.] 
A Secex-TCE, na análise das razões de justificativa dos responsáveis, assim como havia feito o ministro Benjamin Zymler, ao relatar os pedidos de reexame, questionou o argumento de que estaria sendo perseguido o objetivo de oxigenar o quadro de colaboradores e reduzir a folha de pagamento. O eminente relator do recurso ponderou, aliás, que a identificação dos empregados aptos à adesão se deu apenas após o estabelecimento dos critérios de qualificação (45 anos de idade e 15 anos de vínculo empregatício) , sendo que o ideal seria, primeiramente, identificar a necessidade de renovação da equipe e estabelecer uma estratégia para efetivamente obter essa renovação, sem comprometer o funcionamento da entidade.
O eminente relator também consignou que as etapas preliminares de um PDI deveriam compreender, no mínimo, o prévio levantamento de necessidades, a definição das metas a serem perseguidas e o desenvolvimento das estratégias para alcançá-las. A omissão de tais informações seria o reconhecimento tácito da falta de motivação adequada. Quanto à estimativa do impacto financeiro e da redução de custos, apontou fatos que evidenciam a falta de motivação e de planejamento prévio dos PDI, conforme a seguir:
"18.	No quadro em que detalhada a 'projeção da economia financeira imediata' do Sesc/MT (peça 14, p. 36-38) , por exemplo, dos 48 empregados que poderiam aderir ao plano, nada menos que 13 (27%) seriam substituídos por empregados contratados com remuneração mais elevada. Logo, se apenas esses treze profissionais aderissem ao PDI, a entidade, além de arcar com o reembolso imediato das correspondentes indenizações pelo desligamento - cerca de R$ 1,7 milhão -, ainda teria um aumento em sua folha de pagamentos da ordem de R$ 5,5 mil mensais. Ou seja, o Sesc obteria um resultado diametralmente oposto àquele supostamente almejado.
19.	Por outro lado, da economia total projetada com o desligamento dos 48 empregados elegíveis (R$ 113 mil mensais) , mais de 65% (R$ 74 mil) seria obtida com a demissão de apenas 5 (cinco) deles, a saber, o diretor regional, proponente do PDI, e seus quatro assessores. Esses mesmos cinco empregados, todos ocupantes de cargos de confiança, fariam jus a cerca de R$ 3 milhões em indenizações, ou 37% do custo total estimado com o desligamento dos 48 qualificados." (os grifos contam do texto original) 
O eminente relator do recurso também chamou a atenção para o fato de terem sido incluídos no PDI empregados ocupantes de cargos de confiança, nomeados ad nutum por dirigentes classistas com mandato eletivo predeterminado.
A Secex-TCE, na análise das razões de justificativa, transcreve trecho do voto que fundamentou o Acórdão 2916/2018-TCU-Plenário, em que o ministro Benjamin Zymler chamou a atenção para os outros aspectos incomuns que envolveram o lançamento dos PDI, o qual reproduzo a seguir:
"12. Aqui, quatro aspectos chamam particularmente a atenção:
i - a ausência de prévia inclusão do assunto na pauta da reunião, surpreendendo os demais conselheiros, a despeito de se tratar da aprovação de despesa que poderia superar R$ 12 milhões no exercício;
ii - o caráter genérico dos objetivos supostamente perseguidos ('aprimoramento dos serviços prestados' e 'otimização' da administração') , bem como a ausência de clara conexão entre tais objetivos e a medida que se propunha adotar;
iii - a indisfarçada ênfase nos benefícios conferidos aos empregados, mormente àqueles com tempo para aposentadoria; e
iv - o esclarecimento das dúvidas dos conselheiros pelo sr. Marcos Amorim, então diretor regional do Sesc, que viria a ser o segundo maior beneficiário do plano, com um crédito superior a R$ 1,1 milhão."
De fato, de acordo com a informação constante do documento produzido pelos representantes legais do Sesc/MT e do Senac/MT em resposta a oitivas das referidas entidades realizadas pela então Secex-MT no âmbito do TC Processo 027.105/2016-4, o Sr. Marcos Amorim da Silva, ex-diretor regional do Sesc/MT, desligado em 30/12/2016, seria beneficiário do pagamento da quantia de R$ 1.126.074,32, que correspondia a 18% do total previsto para ser gasto com o plano no âmbito da entidade, no montante de R$ 6.149.093,22[footnoteRef:30]. [30:  Peça 9, p. 42.] 
A Controladoria Regional da União em Mato Grosso, na nota de auditoria 2016/001, documento que originou a representação autuada no TC Processo 027.105/2016-4, acrescentou que outros onze empregados ligados à diretoria e ao setor de administração do Sesc/MT somavam 84% dos gastos com o PDI.
Conforme assinalado pela então Secex-MT na instrução que propôs a conversão da representação em tomada de contas especial, dois assessores de diretoria ao Sesc/MT receberiam R$ 1.206.148,31 e R$ 488.504,43, respectivamente; um diretor de divisão receberia R$ 520.874,40; e um gestor receberia R$ 450.384,57. Juntos, os referidos empregados, que correspondiam a 20% dos optantes, fariam jus, juntamente com o diretor regional, a 62,67% de todas as verbas a serem pagas apenas pelo Sesc/MT[footnoteRef:31]. [31:  Peça 98 do TC Processo 027.105/2016-4.] 
Além disso, o ministro Benjamin Zymler assinalou que ao menos dois dos empregados ocupantes de cargos de confiança, o referido diretor regional Sr. Marcos Amorim da Silva, então com 67 anos de idade, já se encontrava aposentado desde 2013; por sua vez, um de seus assessores, Sr. José Avelino Ribeiro Junior, 72 anos, já estava aposentado desde 2009. Ambos foram os beneficiários dos maiores incentivos (cerca de R$ 2,1 milhões, em conjunto) .
Acrescentou que em outros programas de demissão incentivada, com vistas a evitar o pagamento desnecessário de quantias vultosas a pessoas já com elevada predisposição para a inativação, é estabelecido um teto para as indenizações, como foi o caso dos Correios[footnoteRef:32], Caixa Econômica Federal[footnoteRef:33] e Banco do Brasil[footnoteRef:34]. [32:  Peça 36, p. 7.]  [33:  Peça 81, p. 1.]  [34:  Peça 39, p. 4.] 
Cabe ressaltar, no entanto, que os pagamentos destinados ao Sr. Marcos Amorim da Silva, diretor-regional do Sesc/MT, bem como ao diretor de divisão Sr. João Lemos e à gestora Sra. Benedita Neves, informados acima, assim como o pagamento do valor atribuído ao Sr. Evaristo Correa Leite, não foram realizados, tendo em vista a suspensão do PDI determinada pelo Tribunal no âmbito do TC Processo 027.105/2016-4.
O dispêndio de valores vultosos também foi observado no Senac/MT. A Sra. Márcia Regina da Silva Vecchi, ex-diretora regional do Senac/MT, desligada em 30/12/2016, seria beneficiária do pagamento da quantia de R$ 302.057,51, correspondente a 10,9% do total previsto para ser gasto no PDI da entidade, no montante de R$ 2.770.783,82[footnoteRef:35]. Uma das beneficiárias, Sra. Gilsane Tomaz, iria receber, sozinha, mais de 30% da despesa total estimada. [35:  Peça 9, p. 48.] 
No entanto, deve-se esclarecer que esses pagamentos também foram suspensos após a prolação do Acórdão 1260/2017-TCU-Plenário.
A então Secex-MT, quando da proposta de conversão do processo de representação em tomada de contas especial[footnoteRef:36], assinalou que, de fato, inexistiam dispositivos legais ou normativos com normas gerais para a implementação e execução de PDI nas entidades do Sistema S. Entretanto, ressaltou que o desligamento de empregados por meio desses planos sem o devido estudo de viabilidade técnica e financeira vai de encontro a diversas decisões do Tribunal (Acórdão 1487/2009-TCU-Segunda Câmara, relator ministro Augusto Sherman, e 3140/2010-TCU-1ª Câmara, relator ministro Augusto Nardes) , além de contrariar os princípios da eficiência (art. 37 da CF/1988) e da motivação (art. 2º da Lei 9.784/1999) . [36:  Peça 98 do TC Processo 027.105/2016-4.] 
Naquela ocasião, a secretaria observou, ainda, que, ante a ausência das referidas normas gerais, a irregularidade concernente à inexistência dos referidos estudos foi fundamentada nos parâmetros estabelecidos em outros planos de desligamento voluntário, tais como os últimos PDI implementados pelos departamentos nacionais do Sesc e Senac, pela Caixa Econômica Federal, pelo Banco do Brasil e pela Empresa de Correios e Telégrafos, bem como pelo Poder Executivo Federal, instituído pela Lei 9.468/1997.
Todos os responsáveis apresentaram argumentos semelhantes no que se refere à diferenciação das entidades do Sistema S em relação à administração direta e indireta, no que tange à autonomia na gestão de pessoal. Defenderam que os gestores de tais entidades não teriam as mesmas obrigações e prerrogativas conferidas aos gestores públicos. Além disso, alegou-se a incompetência do Tribunal na relação trabalhista afeta à atividade finalística do Sesc/MT e do Senac/MT, e que falta competência a esta Corte para fiscalizar recursos da iniciativa privada.
Porém, a Secex-TCE, com acerto, assinalou que a autonomia gerencial e administrativa das referidas entidades não possui o condão de afastar o exercício pleno da competência fiscalizatória conferida a esta Corte de Contas pela Constituição Federal. Nesse sentido, tais entidades devem empregar os valores, compulsoriamente arrecadados junto aos contribuintes, em conformidade com os seus objetivos institucionais e, assim, demonstrar sua aplicação aos órgãos de controle.
O Sr. Hermes Martins da Cunha defendeu que os pagamentos foram realizados no contexto da natureza transacional inerente aos planos de demissão incentivada, aliada à livre negociação entre partes.
A Secex-TCE ressaltou, quanto à referida afirmação, que a liberdade em questão encontra limitações no próprio ordenamento jurídico, na medida em que determinadas verbas trabalhistas têm caráter indenizatório e, em razão disso, destinam-se a amparar o empregado diante do infortúnio da dispensa sem justa causa de iniciativa do empregador. Portanto, não se amolda aos desligamentos facultativos e voluntários dos planos ora em análise, cuja decisão final cabe ao próprio beneficiário, mediante adesão.
Desse modo, a referida unidade instrutiva considerou que as justificativas encaminhadas pelos responsáveis são insuficientes para elidir os fatos irregulares constatados.
Assiste razão à Secex-TCE. Não há como afastar a responsabilidade do ex-presidente, dos ex-diretores regionais e dos ex-conselheiros regionais, responsáveis pela aprovação dos programas de desligamento em questão.
Ante o exposto, resta evidenciado que os PDI instituídos pelo Sesc/MT e pelo Senac/MT não representaram vantagem econômica ou operacional às referidas entidades, de modo que devem ser rejeitadas as justificativas apresentadas pelos responsáveis.
III.2
Os responsáveis foram instados a se pronunciar, em sede de citação, em relação ao pagamento de verbas ilegais, que não seriam devidas em demissões incentivadas.
No texto das citações foram identificados como dispositivos violados, entre outros, aqueles que preveem o pagamento de multa de 40% sobre o saldo FGTS, de contribuição social de 10% sobre o saldo de FGTS e de aviso prévio indenizado.
O Sr. Hermes Martins da Cunha defendeu que deveria haver a exclusão, no cálculo do débito, da contribuição de 10% sobre o FGTS, bem como dos valores relativos aos empregados que tiveram os benefícios do PDI suspensos por conta das decisões proferidas no TC Processo 027.105/2019-4.
Quanto ao assunto, a Secex-TCE ressaltou que os cálculos que subsidiaram a citação dos responsáveis contemplaram, tão somente, os valores efetivamente desembolsados em favor dos beneficiários que aderiram e receberam os recursos considerados ilegais. Desse modo, no valor do débito não foram incluídos benefícios cujo pagamento foi suspenso, tampouco os valores relativos à contribuição de 10% sobre o FGTS, os quais, a propósito, conforme art. 3º, § 1º, da Lei Complementar 110/2001, são recolhidos na rede arrecadadora e transferidos à Caixa Econômica Federal para incorporação ao FGTS, não sendo pagos aos empregados.
Tal fato já havia restado esclarecido na instrução que fundamentou o Acórdão 1260/2017-TCU-Plenário, proferido no processo de representação TC Processo 027.105/2016-4, da qual transcrevo o trecho a seguir[footnoteRef:37]: [37:  Peça 98 do TC Processo 027.105/2016-4.] 
"98. Conforme as planilhas juntadas à peça 88 [do TC Processo 027.105/2016-4], até a suspensão determinada pelo ministro-relator, o Sesc/MT já havia pago, em valores originais, R$ 1.297.485,68 a 22 dos 26 funcionários que optaram pelo desligamento e o Senac/MT R$ 515.865,92 a 7 dos 8 optantes do PDI a título de multa de 40% sobre os saldos do FGTS e aviso prévio indenizado. Além disso, como contribuição social, o Sesc/MT havia transferido à Caixa Econômica Federal R$ 209.533,27 e o Senac/MT R$ 83.060,30."
Portanto, a então Secex-MT identificou como débito apenas os valores indevidamente pagos pelo Sesc/MT e do Senac/MT a título de multa de 40% do FGTS e aviso prévio indenizado, no montante, respectivamente, de R$ 1.297.485,68 e R$ 515.865,92.
Os responsáveis, em uníssono, defenderam que não subsistiria ilegalidade no pagamento das verbas questionadas, pois, no ordenamento jurídico, não haveria disposição normativa específica acerca da extinção de vínculo empregatício por adesão a plano de demissão voluntária ou incentivada.
Quanto ao referido argumento, a Secex-TCE ressaltou que, conforme discutido na apreciação do Acórdão 1260/2017-TCU-Plenário, as referidas verbas trabalhistas são ilegais quando previstas com esses contornos em plano de demissão incentivada, que não guarda semelhança com a dispensa sem justa causa, ao contrário do alegado nas resoluções que instituíram os PDI[footnoteRef:38]. [38:  Peça 140.] 
A Secex-TCE ressaltou que a Lei 8.036/1990 não faz distinção entre PDI e dispensa sem justa causa e que, tampouco, deveria fazê-la, pois consistem em institutos completamente distintos.
A unidade instrutiva adicionou que o Tribunal Superior do Trabalho considera que a adesão a plano de demissão voluntária demonstra que a situação de desemprego resulta de ato voluntário do empregado, citando, como exemplo, os julgamentos ocorridos em 5/11/2008[footnoteRef:39] e 27/8/2014[footnoteRef:40]. Em outro julgado datado de 29/5/2002[footnoteRef:41], o TST deixou claro que, na adesão à demissão incentivada, o empregado não tem direito à percepção da multa de 40% do FGTS e do aviso prévio, por se tratar de verbas inerentes à rescisão contratual imotivada. [39:  Processo TST-RR-1.602/2002-029-02-00.5. Disponível em: . Acesso em: 31 out. 2019.]  [40:  Processo TST-AIRR-1734-30.2010.5.02.0462. Disponível em: . Acesso em: 31 out. 2019.]  [41:  Processo TST-RR-463.149/98.3. Disponível em: . Acesso em: 31 out. 2019.] 
Acrescentou que o TST, em julgamentos ocorridos em 30/11/2016[footnoteRef:42] e 28/6/2017[footnoteRef:43], considerou que, na ausência de vício de consentimento, a adesão ao plano de demissão incentivada se equipara ao pedido de demissão do empregado. [42:  Processo TST-RR-767-86.2012.5.15.0127. Disponível em: . Acesso em: 31 out. 2019.]  [43:  Processo TST-ARR-1419-04.2015.5.06.0401. Disponível em: . Acesso em: 31 out. 2019.] 
De fato, em consulta à jurisprudência do TST, verifica-se a existência de diversos acórdãos em que aquela Corte decidiu que é indevido o pagamento de aviso prévio e multa de 40% do FGTS em planos de desligamento voluntário, podendo ser mencionados, além dos colacionados pela unidade instrutiva, outros julgamentos mais recentes, proferidos em 18/9/2019[footnoteRef:44], 25/9/2019[footnoteRef:45] e 23/10/2019[footnoteRef:46], entre outros. [44:  Processo TST AIRR - 20967-56.2017.5.04.0027. Disponível em: . Acesso em 31 out. 2019.]  [45:  Processo TST-RR-227-58.2013.5.04.0014. Disponível em: . Acesso em 31 out. 2019.]  [46:  Processo TST-RR-1607-38.2012.5.01.0531. Disponível em . Acesso em 31 out. 2019.] 
O Sr. Hermes Martins da Cunha alegou o que o próprio Tribunal já teria convalidado plano de demissão incentivada com a inclusão de multa indenizatória de 40% sobre os depósitos do FGTS.
Ressaltou a Secex-TCE, entretanto, que tal argumento não merece prosperar, conforme análise já realizada no âmbito da representação que originou a presente tomada de contas especial. A deliberação mencionada pelo responsável tratou do Acórdão 365/1995-TCU-Plenário, relatado pelo ministro Olavo Drummond, a qual foi fundamentada em relatório da unidade técnica que elencou os direitos legais e regulamentares dos optantes, sem, necessariamente, abordar os aspectos legais, limitando-se a alertar que deveriam ser observados os princípios constitucionais do art. 37 da Constituição Federal. Acerca dos prêmios e benefícios assemelhados, não chegou a abordar as verbas trabalhistas, como a multa de 40% sobre o saldo do FGTS e o aviso prévio indenizado.
Além disso, o fato de o PDI ter adotado os critérios de planos instituídos pelos departamentos nacionais do Sesc e do Senac, por si só, não demonstra a adequação dos critérios adotados, muito menos serve de fundamento para conferir legalidade aos instrumentos praticados pelo Sesc/MT e pelo Senac/MT.
O Sr. Hermes Martins da Cunha argumentou a existência de reclamações trabalhistas intentadas por empregados do Sesc/MT e do Senac/MT perante a Justiça do Trabalho da 23ª Região, os quais, por conta da suspensão determinada no TC Processo 027.105/2019-4, foram desligados sem receber todas as verbas ofertadas no PDI. Acrescentou que uma das reclamações trabalhistas, movida por ex-empregada do Sesc/MT, teria sido apreciada em primeira instância pela 6ª Vara do Trabalho de Cuiabá em 13/9/2017, tendo obtido êxito, com o reconhecimento da "plena legitimidade dos direitos e benefícios previstos no PDI do Sesc"[footnoteRef:47]. [47:  Processo RTOrd 0000446-28.2017.5.23.0006. Disponível em: . Acesso em: 31 out. 2019.] 
Nesse ponto, a Secex-TCE argumenta, com razão, que a jurisprudência desta Corte é pacífica no sentido de que eventuais decisões em reclamações trabalhistas favoráveis a empregados do Sesc/MT e do Senac/MT não vinculam a decisão administrativa proferida por este Tribunal, tendo em vista a independência das instâncias[footnoteRef:48]. [48:  Vide, por exemplo, o Acórdão 6903/2018-TCU-Segunda Câmara, da relatoria da Ministra Arraes.] 
Ademais, as reclamações trabalhistas mencionadas pelo Sr. Hermes Martins da Cunha ainda não transitaram em julgado, de modo que ainda cabe a interposição de recursos pelos reclamados. Aliás, a decisão prolatada pela 6ª Vara do Trabalho de Cuiabá/MT em 13/9/2017 pode ser revista pelas instâncias superiores, sendo conflitante com a posição do TST sobre o assunto, como visto nos parágrafos 55-57.
IV
Assim, em razão dos fatos apurados pela CGU/MT, confirmados pela Secex-TCE, com a aquiescência do MP/TCU, evidencia-se que os PDI adotados pelo Sesc/MT e pelo Senac/MT não foram precedidos do indispensável estudo de viabilidade, além de terem envolvido o pagamento de verbas ilegais. Desse modo, as contas dos responsáveis devem ser julgadas irregulares, condenando-os solidariamente em débito, além da aplicação, a todos, das sanções previstas nos arts. 57 e 58, III, da Lei 8.443/1992.
Ademais, considerando, em conjunto, a gravidade dos fatos ora analisados, cabe aplicar aos responsáveis a sanção de inabilitação para o exercício de cargo comissionado ou função de confiança no âmbito da Administração Pública.
Aos ex-diretores-regionais Sr. Marcos Amorim da Silva e Sra. Márcia Regina da Silva Vecchi cabe a pena de inabilitação pelo período de oito anos, pois foram responsáveis pelas irregularidades graves na elaboração dos estudos de viabilidade tratadas nos autos, bem como pela aprovação dos PDI, na condição de conselheiros regionais, concorrendo para o cometimento do dano ao erário em questão, sendo que também seriam beneficiários de pagamentos vultosos pela adesão aos mencionados planos, o que somente não ocorreu tendo em vista a suspensão ocorrida mediante decisão adotada pelo Tribunal no âmbito do TC Processo 027.105/2016-4.
A mesma pena de inabilitação por oito anos cabe ao Sr. Hérmes Martins da Cunha, que foi o responsável por, na função de presidente de ambas as entidades, apresentar a proposta do PDI para votação dos conselheiros e assinar a resolução que aprovou o plano, prevendo o pagamento das verbas trabalhistas ilegais.
Com relação aos demais membros dos conselhos regionais do Sesc/MT e do Senac/MT, que aprovaram os PDI e o consequente pagamento das verbas trabalhistas ilegais, considero aplicável a inabilitação pelo prazo de cinco anos.
No que tange aos valores correspondentes à contribuição social de 10% dos saldos do FGTS, de natureza tributária, depositados na Caixa Econômica Federal, tendo em vista o caráter ilegal da verba trabalhista que ensejou o recolhimento, cabe determinar que as unidades jurisdicionadas adotem as providências administrativas ou judiciais necessárias à repetição do indébito dos referidos valores.
***
Ante o exposto, manifesto-me pela aprovação do acórdão que ora submeto à apreciação desse Colegiado.
TCU, Sala das Sessões Ministro Luciano Brandão Alves de Souza, em 20 de novembro de 2019.
Weder de Oliveira
Relator